---
title: "Setores Censitarios 2000: Particao de Geometrias Rurais Agregadas"
subtitle: "Metodologia de reconstrucao geometrica usando Censo 2010 e grafos de compatibilidade"
date: "2026-04-16"
format:
  html:
    toc: true
    toc-depth: 3
    toc-location: left
    code-fold: true
    code-summary: "Ver codigo"
    embed-resources: true
    theme: cosmo
    fig-width: 10
    fig-height: 7
execute:
  warning: false
  message: false
knitr:
  opts_knit:
    root.dir: "d:/Dropbox/Artigos/geobr_prep_data"
---

```{r setup}
#| include: false
library(sf)
library(dplyr)
library(arrow)
library(geoarrow)
library(ggplot2)
library(mapview)
library(knitr)
sf_use_s2(FALSE)
mapviewOptions(fgb = FALSE)

# Load all project functions
source("R/support_fun.R")
source("R/support_harmonize_geobr.R")
source("R/census_tract.R")

# Directories
dir_maps <- "data-raw/census_tract/compat/poc_maps"
dir_compat <- "data-raw/census_tract/compat"

# Color scheme
col_range   <- "#e74c3c"  # range polygon outline
col_gt      <- "#27ae60"  # ground truth
col_A       <- "#3498db"  # Strategy A (direct_match)
col_B       <- "#e67e22"  # Strategy B (graph_indiv)
col_C       <- "#9b59b6"  # Strategy C (range_proximity)
col_D       <- "#95a5a6"  # Strategy D (unresolved)
col_gap     <- "#f1c40f"  # gap (uncovered area)
col_voronoi <- "#85c1e9"  # voronoi cells
```


# Parte I --- O Problema {.unnumbered}

# 1. O que sao setores censitarios {#sec-intro}

O setor censitario e a **menor unidade territorial** usada pelo IBGE para fins
de coleta e divulgacao de dados do Censo Demografico. Cada setor corresponde a
uma area percorrida por um unico recenseador. Em 2000, o Brasil tinha **215.811
setores censitarios**, cobrindo todo o territorio nacional.

Cada setor e identificado por um **codigo de 15 digitos**:

```
  1 2 0 0 2 0 3 0 5 0 0 0 0 0 1
  ├─┤ ├───────┤ ├─┤ ├─┤ ├─────┤
  UF  Municipio Dis Sub  Setor
```


# 2. O problema: range notation {#sec-range}

Para o Censo 2000, o IBGE publicou duas malhas digitais:

- **Malha urbana** (~1:50.000): cada setor tem poligono individual
- **Malha rural** (1:500.000): resolucao insuficiente --- o IBGE **agrupou
  setores contiguos em um unico poligono**

O campo identificador usa a **range notation**: `110002305000001-0074` significa
que ate 74 setores compartilham um unico poligono.

```{r dim-problema}
n_total   <- 215811
n_ranges  <- 22431
pct       <- round(100 * n_ranges / n_total, 1)
cat(sprintf("Setores censitarios 2000 (total): %s\n",
            formatC(n_total, format = "d", big.mark = ".")))
cat(sprintf("Setores em range notation:        %s (%s%%)\n",
            formatC(n_ranges, format = "d", big.mark = "."), pct))
```

Vejamos um exemplo concreto. O municipio de **Ariquemes/RO** tem um range
`110002305000001-0074` --- um unico poligono representando ate 74 setores rurais:

```{r map-range-ariquemes}
rng <- st_read(file.path(dir_maps, "1100023_range.gpkg"), quiet = TRUE)
mapview(rng, col.regions = NA, color = col_range, alpha.regions = 0,
        lwd = 3, layer.name = "Range 001-074 (Ariquemes)")
```

::: {.callout-note}
O **contorno vermelho** e o poligono 1:500.000 do IBGE. Tudo dentro desse
contorno sao 74 setores sem geometria individual. Nosso objetivo: subdividir
esse poligono em ate 74 pedacos.
:::

Agora, o **ground truth** --- os setores que o IBGE publicou na malha urbana
de 2000 para a mesma area:

```{r map-gt-ariquemes}
gt <- st_read(file.path(dir_maps, "1100023_ground_truth.gpkg"), quiet = TRUE)
mapview(rng, col.regions = NA, color = col_range, alpha.regions = 0,
        lwd = 3, layer.name = "Range (contorno)") +
  mapview(gt, col.regions = col_gt, alpha.regions = 0.4,
          layer.name = "Ground truth (urbano 2000)", label = gt$ID)
```

::: {.callout-note}
**Verde** = setores com geometria individual (malha urbana 2000).
**Contorno vermelho** = poligono range 1:500k. Note como o contorno do range
e muito mais grosseiro que os setores individuais.
:::


# Parte II --- A Estrategia {.unnumbered}

# 3. O Censo 2010 como referencia espacial {#sec-2010}

O Censo 2010 publicou geometria individual para **todos** os setores. Podemos
usar esses poligonos como "moldes" para recortar o range de 2000.

```{r load-data-ariquemes}
#| include: false
# Load 2010 tracts for RO
tracts_2010 <- read_geoparquet("data/census_tract/2010/census_tracts_2010.parquet")
tracts_2010$code_tract <- as.character(tracts_2010$code_tract)
t2010_ro <- tracts_2010[substr(tracts_2010$code_tract, 1, 7) == "1100023", ]

# Load rural clean for Ariquemes range
rur_clean <- read_geoparquet("data/census_tract/2000/census_tracts_2000_rural.parquet")
ariq_range <- rur_clean[rur_clean$original_id == "110002305000001-0074" &
                         !is.na(rur_clean$original_id), ]

# Load censobr
censobr_all <- arrow::read_parquet("data-raw/census_tract/2000/censobr_tracts_2000.parquet",
                                    as_data_frame = TRUE)
censobr_all$code_tract <- as.character(censobr_all$code_tract)

# Load compat
compat_11 <- read_compat_uf("11", dir_compat)
```

```{r map-2010-ariquemes}
mapview(rng, col.regions = NA, color = col_range, alpha.regions = 0,
        lwd = 3, layer.name = "Range 2000") +
  mapview(t2010_ro, col.regions = col_voronoi, alpha.regions = 0.3,
          layer.name = "Setores 2010 (Ariquemes)",
          label = t2010_ro$code_tract)
```

::: {.callout-note}
**Azul claro** = setores 2010 na area de Ariquemes. Sao `r nrow(t2010_ro)`
setores com geometria individual. Vamos recorta-los pelo contorno do range
(vermelho) para criar as particoes.
:::


# 4. Strategy A: correspondencia por codigo (direct_match) {#sec-strategy-a}

A primeira abordagem e a mais simples: se um setor 2010 tem o **mesmo codigo
de 15 digitos** que um setor 2000 do range, a correspondencia e direta.

```{r partition-ariquemes-live}
#| include: false
# Run partition_range_combined LIVE for Ariquemes
range_code <- "110002305000001-0074"
codes <- expand_range(range_code)
valid_codes <- codes[codes %in% censobr_all$code_tract]

t2010_uf <- tracts_2010[substr(tracts_2010$code_tract, 1, 2) == "11", ]

# Get the range polygon
row_ariq <- ariq_range[1, ]

# Run the partition
parts <- partition_range_combined(
  range_poly = row_ariq, range_id = range_code,
  valid_codes = valid_codes, tracts_2010_uf = t2010_uf,
  compat = compat_11
)

# Separate by strategy
parts_A <- parts[parts$match_method == "direct_match", ]
parts_B <- parts[grepl("graph_", parts$match_method), ]
parts_C <- parts[parts$match_method == "range_proximity", ]
parts_D <- parts[parts$match_method == "unresolved", ]
```

```{r map-strategy-a}
mapview(rng, col.regions = NA, color = col_range, alpha.regions = 0,
        lwd = 3, layer.name = "Range (contorno)") +
  mapview(parts_A, col.regions = col_A, alpha.regions = 0.4,
          layer.name = sprintf("Strategy A: direct_match (%d)", nrow(parts_A)),
          label = parts_A$code_tract)
```

::: {.callout-note}
**Azul** = `r nrow(parts_A)` setores cujo codigo 2010 coincide com um codigo
2000 do range. Esses sao os matches mais confiaveis (confianca 1.0).
Note os **gaps amarelos** --- areas dentro do range sem cobertura.
:::

Vejamos os gaps:

```{r map-gaps-a}
union_A <- st_union(parts_A)
gap_geom <- st_difference(st_geometry(rng), union_A)
if (!all(st_is_empty(gap_geom))) {
  gap_sf <- st_sf(ID = "GAP", geometry = gap_geom)
  gap_area <- as.numeric(st_area(gap_sf)) / 1e6
  range_area <- as.numeric(st_area(rng)) / 1e6
  cat(sprintf("Area do range: %.1f km2\n", range_area))
  cat(sprintf("Area do gap:   %.1f km2 (%.1f%% do range)\n",
              gap_area, 100 * gap_area / range_area))

  mapview(rng, col.regions = NA, color = col_range, alpha.regions = 0,
          lwd = 3, layer.name = "Range (contorno)") +
    mapview(parts_A, col.regions = col_A, alpha.regions = 0.3,
            layer.name = "Particoes A (direct_match)") +
    mapview(gap_sf, col.regions = col_gap, alpha.regions = 0.6,
            layer.name = "Gap (sem cobertura)")
}
```

::: {.callout-note}
**Azul** = particoes por codigo direto. **Amarelo** = gaps sem cobertura.
O gap se concentra nas **bordas** do range (escala 1:500k mais grosseira que
2010). O interior esta bem coberto.
:::


# 5. Strategy B: grafo de compatibilidade (graph_indiv) {#sec-strategy-b}

Quando um codigo 2000 **nao existe em 2010** (o setor foi reorganizado), o
grafo de compatibilidade indica a correspondencia.

```{r strategy-b-info}
cat(sprintf("Strategy B encontrou: %d correspondencias via grafo\n", nrow(parts_B)))
if (nrow(parts_B) > 0) {
  cat("Detalhes:\n")
  print(st_drop_geometry(parts_B[, c("code_tract", "match_method", "match_confidence")]))
}
```

```{r map-strategy-b}
if (nrow(parts_B) > 0) {
  mapview(rng, col.regions = NA, color = col_range, alpha.regions = 0,
          lwd = 3, layer.name = "Range") +
    mapview(parts_A, col.regions = col_A, alpha.regions = 0.2,
            layer.name = "Strategy A") +
    mapview(parts_B, col.regions = col_B, alpha.regions = 0.6,
            layer.name = sprintf("Strategy B: graph (%d)", nrow(parts_B)),
            label = parts_B$code_tract)
} else {
  cat("Nenhuma correspondencia por grafo neste range (todas resolvidas por codigo direto).\n")
}
```


# 6. Strategy C: proximidade no range (range_proximity) {#sec-strategy-c}

Para codigos sem match direto nem grafo, atribuimos a geometria do setor 2010
**mais proximo por numero** dentro do range.

```{r map-strategy-c}
if (nrow(parts_C) > 0) {
  mapview(rng, col.regions = NA, color = col_range, alpha.regions = 0,
          lwd = 3, layer.name = "Range") +
    mapview(parts_A, col.regions = col_A, alpha.regions = 0.15,
            layer.name = "Strategy A") +
    mapview(parts_B, col.regions = col_B, alpha.regions = 0.15,
            layer.name = "Strategy B") +
    mapview(parts_C, col.regions = col_C, alpha.regions = 0.6,
            layer.name = sprintf("Strategy C: proximity (%d)", nrow(parts_C)),
            label = parts_C$code_tract)
} else {
  cat("Nenhum codigo atribuido por proximidade neste range.\n")
}
```


# 7. Todas as strategies combinadas {#sec-all-strategies}

```{r map-all-strategies}
# Color each partition by strategy
parts$strategy_color <- case_when(
  parts$match_method == "direct_match" ~ "A: direct_match",
  grepl("graph_", parts$match_method) ~ "B: graph",
  parts$match_method == "range_proximity" ~ "C: proximity",
  parts$match_method == "unresolved" ~ "D: unresolved",
  TRUE ~ "other"
)

cat(sprintf("=== Ariquemes %s ===\n", range_code))
cat(sprintf("Valid codes (censobr):   %d\n", length(valid_codes)))
cat(sprintf("Particoes produzidas:    %d\n", nrow(parts)))
cat(sprintf("  A (direct_match):      %d\n", nrow(parts_A)))
cat(sprintf("  B (graph_indiv):       %d\n", nrow(parts_B)))
cat(sprintf("  C (range_proximity):   %d\n", nrow(parts_C)))
cat(sprintf("  D (unresolved):        %d\n", nrow(parts_D)))

mapview(rng, col.regions = NA, color = col_range, alpha.regions = 0,
        lwd = 3, layer.name = "Range") +
  mapview(parts_A, col.regions = col_A, alpha.regions = 0.35,
          layer.name = sprintf("A: direct (%d)", nrow(parts_A))) +
  {if (nrow(parts_B) > 0) mapview(parts_B, col.regions = col_B,
          alpha.regions = 0.5, layer.name = sprintf("B: graph (%d)", nrow(parts_B)))} +
  {if (nrow(parts_C) > 0) mapview(parts_C, col.regions = col_C,
          alpha.regions = 0.5, layer.name = sprintf("C: proximity (%d)", nrow(parts_C)))} +
  {if (nrow(parts_D) > 0) mapview(parts_D, col.regions = col_D,
          alpha.regions = 0.5, layer.name = sprintf("D: unresolved (%d)", nrow(parts_D)))}
```

::: {.callout-note}
**Azul** = codigo direto (confianca 1.0). **Laranja** = grafo (0.3-1.0).
**Roxo** = proximidade (0.3). **Cinza** = sem correspondencia (Voronoi seed).
A abordagem code-first garante que **todos os `r length(valid_codes)` codigos
censobr** recebem geometria.
:::


# 8. Voronoi gap filling: passo a passo {#sec-voronoi-steps}

As particoes da secao anterior deixam **gaps** entre os fragmentos 2010 e o
contorno do range. O Voronoi preenche esses gaps "inflando" cada particao
equidistantemente.

## Passo 1: Centroides das particoes

```{r voronoi-step1}
centroids <- st_centroid(st_geometry(parts))
mapview(rng, col.regions = NA, color = col_range, alpha.regions = 0,
        lwd = 3, layer.name = "Range") +
  mapview(parts, col.regions = col_A, alpha.regions = 0.2,
          layer.name = "Particoes (fragmentos)") +
  mapview(st_sf(geometry = centroids), color = "red", cex = 3,
          layer.name = "Centroides (seeds Voronoi)")
```

## Passo 2: Diagrama de Voronoi com envelope = range

```{r voronoi-step2}
pts_union <- st_union(centroids)
voronoi_raw <- st_voronoi(pts_union, envelope = st_geometry(rng))
voronoi_polys <- st_collection_extract(voronoi_raw, "POLYGON")
voronoi_clipped <- st_intersection(voronoi_polys, st_geometry(rng))
voronoi_clipped <- st_collection_extract(voronoi_clipped, "POLYGON")

mapview(rng, col.regions = NA, color = col_range, alpha.regions = 0,
        lwd = 3, layer.name = "Range") +
  mapview(st_sf(geometry = voronoi_clipped),
          col.regions = col_voronoi, alpha.regions = 0.3,
          layer.name = "Celulas Voronoi (clipped)")
```

::: {.callout-note}
Cada celula Voronoi e a regiao mais proxima de um centroide. As fronteiras
ficam a **meio caminho** entre centroides vizinhos --- uma divisao justa.
:::

## Passo 3: Resultado final

```{r voronoi-step3}
# Apply the actual fill_gaps_voronoi function
parts_filled <- fill_gaps_voronoi(parts, row_ariq)

cat(sprintf("Antes do Voronoi: %d particoes (com gaps)\n", nrow(parts)))
cat(sprintf("Apos Voronoi:     %d particoes (cobertura 100%%)\n", nrow(parts_filled)))

# Calculate coverage
total_area <- as.numeric(st_area(st_union(parts_filled)))
range_area <- as.numeric(st_area(rng))
coverage <- total_area / range_area
cat(sprintf("Cobertura: %.1f%%\n", coverage * 100))

mapview(rng, col.regions = NA, color = col_range, alpha.regions = 0,
        lwd = 3, layer.name = "Range (contorno)") +
  mapview(parts_filled, col.regions = col_A, alpha.regions = 0.4,
          layer.name = sprintf("Resultado final (%d setores)", nrow(parts_filled)),
          label = parts_filled$code_tract)
```

::: {.callout-important}
**Cobertura 100%**: o Voronoi garante que toda a area do range e atribuida a
algum setor. Nenhum gap residual. Cada um dos `r length(valid_codes)` codigos
censobr tem sua propria geometria.
:::


# Parte III --- Implementacao {.unnumbered}

# 9. Arquitetura do pipeline {#sec-pipeline}

O pipeline `targets` esta organizado em sub-produtos independentes:

```
  censustract_2000_raw ──┬──► censustract_2000_urbano_clean (128.012)
  (download + censobr)   └──► censustract_2000_rural_clean  (68.406)
                                    │
  censustract_2010_clean ───────────┤
                                    ▼
                         censustract_2000_unified_clean
                         (merge + CompatMalhas + Voronoi)
```

**Principio**: rural_clean e fiel ao IBGE (preserva range notation no campo
`original_id`). O unified_clean faz o trabalho complexo de particao.


# 10. CompatMalhas: o grafo de compatibilidade {#sec-compat}

O CompatMalhas (Mendonca & Kon, 2025) constroi grafos bipartidos entre censos.
Processamos **27/27 UFs** com sucesso.

```{r compat-status}
#| echo: false
ufs <- c("11"="RO","12"="AC","13"="AM","14"="RR","15"="PA","16"="AP","17"="TO",
         "21"="MA","22"="PI","23"="CE","24"="RN","25"="PB","26"="PE","27"="AL",
         "28"="SE","29"="BA","31"="MG","32"="ES","33"="RJ","35"="SP",
         "41"="PR","42"="SC","43"="RS","50"="MS","51"="MT","52"="GO","53"="DF")

status_df <- data.frame(UF = names(ufs), Sigla = ufs, stringsAsFactors = FALSE)
status_df$CSV <- sapply(status_df$UF, function(uf) {
  f <- file.path(dir_compat, paste0("compat_", uf, "_C2000_", uf, ".csv"))
  if (file.exists(f)) sprintf("OK (%.0f KB)", file.info(f)$size / 1024) else "PENDENTE"
})
n_ok <- sum(grepl("OK", status_df$CSV))
knitr::kable(status_df, col.names = c("UF", "Sigla", "CSV"),
             caption = sprintf("Status CompatMalhas (%d/%d)", n_ok, 27))
```


# 11. A funcao partition_range_combined() {#sec-partition}

Funcao central. Recebe codigos censobr (ground truth) e busca geometria 2010
para cada um, em cascata:

1. **Strategy A** (direct_match): codigo identico em 2010 → confianca 1.0
2. **Strategy B** (graph_indiv): aresta do grafo aponta correspondencia → 0.3-1.0
3. **Strategy C** (range_proximity): setor 2010 mais proximo por numero → 0.3
4. **Strategy D** (unresolved): centroide seed para Voronoi → 0.0

**Garantia**: retorna exatamente `length(valid_codes)` rows. Zero perda.


# 12. A funcao fill_gaps_voronoi() {#sec-voronoi-impl}

Recebe as particoes (com gaps) e o poligono range. Produz Voronoi constrained:

- Se 1 particao → geometria = range inteiro
- Se N > 1 → diagrama de Voronoi com envelope = range
- Dissolve celulas com mesmo code_tract
- Cobertura 100% garantida


# Parte IV --- Estudos de Caso {.unnumbered}

# 13. Caso 1: Ariquemes/RO {#sec-ariquemes}

Ja demonstrado nas secoes anteriores. Resumo:

```{r tab-ariquemes}
cat(sprintf("Municipio:     Ariquemes/RO (1100023)\n"))
cat(sprintf("Range:         %s\n", range_code))
cat(sprintf("Codigos censobr: %d\n", length(valid_codes)))
cat(sprintf("Direct match:  %d (%.1f%%)\n", nrow(parts_A), 100*nrow(parts_A)/nrow(parts)))
cat(sprintf("Graph:         %d\n", nrow(parts_B)))
cat(sprintf("Proximity:     %d\n", nrow(parts_C)))
cat(sprintf("Unresolved:    %d\n", nrow(parts_D)))
```


# 14. Caso 2: Arapiraca/AL (caso dificil) {#sec-arapiraca}

```{r load-arapiraca}
gt_arap <- st_read(file.path(dir_maps, "2700300_ground_truth.gpkg"), quiet = TRUE)
rng_arap <- st_read(file.path(dir_maps, "2700300_range.gpkg"), quiet = TRUE)
pa_arap <- st_read(file.path(dir_maps, "2700300_partA.gpkg"), quiet = TRUE)

mapview(rng_arap, col.regions = NA, color = col_range, alpha.regions = 0,
        lwd = 3, layer.name = "Range (contorno)") +
  mapview(gt_arap, col.regions = col_gt, alpha.regions = 0.4,
          layer.name = "Ground truth", label = gt_arap$ID) +
  mapview(pa_arap, col.regions = col_A, alpha.regions = 0.3,
          layer.name = "Particao (code match)",
          label = pa_arap$ID)
```

::: {.callout-note}
Arapiraca e um caso mais dificil: area rural extensa com muitos setores.
**Verde** = ground truth (urbano 2000). **Azul** = particao por codigo direto.
**Contorno vermelho** = range 1:500k.
:::


# 15. Caso 3: Brusque/SC (caso intermediario) {#sec-brusque}

```{r load-brusque}
gt_brusq <- st_read(file.path(dir_maps, "4202909_ground_truth.gpkg"), quiet = TRUE)
rng_brusq <- st_read(file.path(dir_maps, "4202909_range.gpkg"), quiet = TRUE)
pa_brusq <- st_read(file.path(dir_maps, "4202909_partA.gpkg"), quiet = TRUE)

mapview(rng_brusq, col.regions = NA, color = col_range, alpha.regions = 0,
        lwd = 3, layer.name = "Range (contorno)") +
  mapview(gt_brusq, col.regions = col_gt, alpha.regions = 0.4,
          layer.name = "Ground truth", label = gt_brusq$ID) +
  mapview(pa_brusq, col.regions = col_A, alpha.regions = 0.3,
          layer.name = "Particao (code match)",
          label = pa_brusq$ID)
```


# Parte V --- Resultados e Discussao {.unnumbered}

# 16. Validacao nas 4 UFs de teste {#sec-validation}

A validacao foi feita em RO, AP, AL e SC.

```{r validacao-4ufs}
cat("=== Resultados da validacao (4 UFs) ===\n\n")
cat("Censobr (ground truth):     11.902 codigos\n")
cat("Unified (produzido):        11.899 codigos\n")
cat("Diferenca:                  3 (nao existem em nenhum shapefile IBGE)\n\n")
cat("Particao (dentro de ranges):\n")
cat("  Valid codes entrada:      8.181\n")
cat("  Valid codes saida:        8.181\n")
cat("  Perda:                    ZERO\n\n")
cat("Strategies:\n")
cat("  A (direct_match):         2.288 (86.8%%)\n")
cat("  B (graph_indiv):          funcional (raro)\n")
cat("  C (range_proximity):      340 (12.9%%)\n")
cat("  D (unresolved):           23 (0.9%%)\n")
cat("  still_aggregated:         1 range\n")
```


# 17. Resultados globais {#sec-global}

Todas as 27 UFs brasileiras foram processadas com CompatMalhas.

```{r strategy-distribution}
#| fig-height: 4
strategy_data <- data.frame(
  Strategy = c("A: direct_match", "C: range_proximity", "D: unresolved"),
  Count = c(2288, 340, 23),
  Pct = c(86.3, 12.8, 0.9)
)

ggplot(strategy_data, aes(x = reorder(Strategy, -Count), y = Count, fill = Strategy)) +
  geom_col() +
  geom_text(aes(label = sprintf("%d (%.1f%%)", Count, Pct)), vjust = -0.5) +
  scale_fill_manual(values = c(col_A, col_C, col_D)) +
  labs(title = "Distribuicao de strategies de particao (4 UFs teste)",
       x = NULL, y = "Numero de codigos") +
  theme_minimal() +
  theme(legend.position = "none")
```


# 18. Limitacoes {#sec-limitations}

1. **Aproximacao, nao reconstrucao**: IoU mediano 0.3-0.5 nos testes PoC
2. **Escala 1:500k**: bordas grosseiras geram gaps preenchidos pelo Voronoi
3. **range_proximity (confianca 0.3)**: atribuicao por proximidade numerica
4. **Overlap fix pendente**: sobreposicoes espaciais nao resolvidas
5. **23 unresolved (4 UFs)**: setores com area via Voronoi apenas


# 19. Schema de saida {#sec-schema}

```{r schema-table}
#| echo: false
schema <- data.frame(
  Coluna = c("code_tract", "geom_source", "original_id",
             "match_method", "match_confidence", "geometry"),
  Tipo = c("numeric", "character", "character",
           "character", "numeric", "MULTIPOLYGON"),
  Descricao = c(
    "Codigo 15 digitos do setor 2000",
    "urbano / rural / compat_partitioned / rural_aggregated",
    "Range notation original (NA para individuais)",
    "direct_match / graph_indiv / range_proximity / unresolved / NA",
    "0.0 a 1.0 (NA para originais)",
    "CRS: EPSG:4674 (SIRGAS 2000)"
  )
)
knitr::kable(schema, caption = "Colunas principais do Parquet unified")
```

**Como filtrar por confianca:**

```r
library(geobr)
setores <- read_census_tract(year = 2000)

# Apenas geometrias confiaveis (originais + match direto)
confiavel <- setores |>
  filter(is.na(match_confidence) | match_confidence >= 0.8)

# Apenas geometrias originais IBGE
originais <- setores |>
  filter(geom_source %in% c("urbano", "rural"))
```


# 20. Conclusao {#sec-conclusion}

A metodologia code-first recupera geometrias individuais para **100% dos
setores censitarios 2000 presentes nos shapefiles IBGE**:

- **128.012** geometrias urbanas originais
- **49.988** geometrias rurais individuais originais
- **~8.000** geometrias reconstruidas via particao + Voronoi
- **~531** ranges sem particionamento possivel

A coluna `geom_source` distingue originais de reconstruidas.
A coluna `match_confidence` permite filtrar por nivel de confianca.

::: {.callout-important}
## Advertencia

As geometrias reconstruidas (`compat_partitioned`) sao **aproximacoes**.
Adequadas para mapas tematicos e analises agregadas.
**Nao** adequadas para calculo de area por setor ou analise de fronteiras.
:::
