---
title: "Partição de Setores Censitários 2000: Da Prova de Conceito à Produção"
subtitle: "Usando geometrias de 2010 como guia, grafos de compatibilidade e Voronoi gap filling"
date: "2026-04-15"
format:
  html:
    toc: true
    toc-depth: 3
    toc-location: left
    code-fold: true
    code-summary: "Ver código"
    embed-resources: true
    theme: cosmo
    fig-width: 10
    fig-height: 7
execute:
  warning: false
  message: false
knitr:
  opts_knit:
    root.dir: "d:/Dropbox/Artigos/geobr_prep_data"
---

```{r setup}
#| include: false
library(sf)
library(dplyr)
library(ggplot2)
library(mapview)
library(knitr)
sf_use_s2(FALSE)
mapviewOptions(fgb = FALSE)
dir_maps <- "data-raw/census_tract/compat/poc_maps"

muni_names <- c(
  "1100023" = "Ariquemes/RO",
  "1100288" = "Ji-Parana/RO",
  "1100155" = "Ouro Preto d'Oeste/RO",
  "1100304" = "Vilhena/RO",
  "2700300" = "Arapiraca/AL",
  "2706307" = "Palmeira dos Indios/AL",
  "2707701" = "Penedo/AL",
  "2702405" = "Coruripe/AL",
  "4209102" = "Joinville/SC",
  "4202008" = "Blumenau/SC",
  "4202909" = "Brusque/SC",
  "4203006" = "Camboriu/SC"
)
```


# Parte I --- O Problema {.unnumbered}

# 1. O que sao setores censitarios? {#sec-intro}

Antes de falar sobre o problema que este relatorio aborda, e importante entender
o que sao **setores censitarios** e por que eles importam.

O setor censitario e a **menor unidade territorial** usada pelo IBGE (Instituto
Brasileiro de Geografia e Estatistica) para fins de coleta e divulgacao de dados
do Censo Demografico. Cada setor corresponde a uma area percorrida por **um
unico recenseador** durante a operacao censitaria. Em 2000, o Brasil tinha
**215.811 setores censitarios**, cobrindo todo o territorio nacional.

Para pesquisadores, o setor censitario e fundamental porque permite analises
demograficas e socioeconomicas na **menor escala espacial disponivel**. Enquanto
municipios tem centenas de milhares de habitantes, um setor tipicamente contem
entre 250 e 350 domicilios --- permitindo estudos sobre desigualdade
intra-urbana, acesso a servicos e padroes de segregacao.

## O codigo de 15 digitos

Cada setor e identificado por um **codigo de 15 digitos** que codifica toda a
hierarquia administrativa:

```
  1 2 0 0 2 0 3 0 5 0 0 0 0 0 1
  ├─┤ ├───────┤ ├─┤ ├─┤ ├─────┤
  UF  Municipio Dis Sub  Setor

  UF          = 12 (Acre)
  Municipio   = 1200203 (Rio Branco)
  Distrito    = 05
  Subdistrito = 00
  Setor       = 0001
```

Essa estrutura hierarquica permite decompor qualquer codigo de setor em seus
componentes: estado, municipio, distrito e subdistrito. Mas para que essa
decomposicao seja util em analises espaciais, **cada setor precisa ter sua
propria geometria** --- ou seja, um poligono que delimite a area coberta pelo
recenseador.

## O que e um shapefile

Um **shapefile** e o formato padrao de arquivo que armazena geometrias
geoespaciais --- poligonos, linhas ou pontos --- junto com uma tabela de
atributos. Quando o IBGE publica a "malha de setores censitarios", distribui
um shapefile onde cada linha e um setor e cada setor tem seu poligono.

O problema e que, no Censo 2000, **nem todos os setores receberam poligonos
individuais**.


# 2. O problema: range notation {#sec-range}

## A malha rural 1:500.000

Para o Censo 2000, o IBGE publicou duas malhas digitais de setores:

- **Malha urbana** (escala ~1:50.000): cada setor tem seu poligono individual,
  com alto nivel de detalhe geometrico.
- **Malha rural** (escala 1:500.000): a resolucao geometrica e insuficiente para
  distinguir setores individuais na area rural. Resultado: o IBGE **agrupou
  setores contiguos em um unico poligono**.

A razao para esse agrupamento e tecnica. Na escala 1:500.000, um setor rural
tipico (que pode ter apenas alguns domicilios espalhados por dezenas de km^2^)
seria representado por um poligono tao grande que se fundiria com os vizinhos.
O IBGE optou por representar todos esses setores como **um unico poligono**,
registrando no campo identificador quais setores estao "dentro".

## O formato range notation

O campo identificador desses poligonos agrupados usa uma notacao especial que
chamamos de **range notation**:

```
  UUUUUUUDDSSSSS-SSSS
  │       │ │      │
  │       │ │      └── ultimo setor do intervalo
  │       │ └──────── primeiro setor
  │       └────────── distrito + subdistrito
  └────────────────── codigo do municipio (7 digitos)
```

**Exemplo concreto:** o poligono `110002305000001-0074` de Ariquemes/RO:

```
  1 1 0 0 0 2 3 0 5 0 0 0 0 0 1 - 0 0 7 4
  ├───────────┤ ├─┤ ├─┤ ├───┤   ├─────┤
  Municipio    Dis Sub Setor    Ultimo
  1100023      05  00  0001     0074

  → 74 setores (001 a 074) compartilham UM unico poligono
```

Isso significa que nao sabemos **onde cada setor comeca e termina** dentro desse
poligono. Para qualquer analise que dependa de localizacao --- como "qual setor
tem mais pobreza?" ou "onde estao as escolas?" --- esses 74 setores sao
indistinguiveis.

## Dimensao do problema

```{r dim-problema}
n_total   <- 215811
n_ranges  <- 22431
pct       <- round(100 * n_ranges / n_total, 1)

cat(sprintf("Setores censitarios 2000 (total): %s\n",
            formatC(n_total, format = "d", big.mark = ".")))
cat(sprintf("Setores em range notation:        %s (%s%%)\n",
            formatC(n_ranges, format = "d", big.mark = "."), pct))
cat(sprintf("Setores com geometria individual: %s\n",
            formatC(n_total - n_ranges, format = "d", big.mark = ".")))
```

## Diagrama conceitual

```
  Situacao atual (1:500.000)           O que queremos obter
  ┌──────────────────────────┐         ┌────┬─────┬──────┐
  │                          │         │ 001│ 002 │ 003  │
  │   1 poligono = 74 setores│   ──►   ├────┤     ├──────┤
  │   (range 001-074)        │         │ 004│ 005 │ 006  │
  │                          │         ├────┼─────┤      │
  │                          │         │ ...│ ... │ ...  │
  └──────────────────────────┘         └────┴─────┴──────┘
```

::: {.callout-note}
## Escopo deste relatorio

Dos 215.811 setores do Censo 2000, **22.431 (10,4%)** estao codificados em
range notation --- todos na malha rural 1:500.000. Esses setores nao podem
ser usados diretamente em analises espaciais porque multiplos setores dividem
a mesma geometria. Este relatorio avalia se e possivel **recuperar geometrias
individuais aproximadas** usando informacoes de censos posteriores.
:::


# Parte II --- A Estrategia {.unnumbered}

# 3. A ideia central: usar o Censo 2010 como guia {#sec-ideia}

O Censo 2010 publicou uma malha de setores censitarios com **geometria
individual para todos os setores** --- tanto urbanos quanto rurais. Nao ha
ranges no 2010. E mais: a malha de 2010 cobre essencialmente a mesma area
territorial que a de 2000 (com ajustes por emancipacoes, anexacoes e
reorganizacoes).

A ideia central desta prova de conceito e:

> Usar os poligonos individuais de 2010 como **moldes de recorte** para
> subdividir o poligono agregado de 2000 em sub-poligonos menores, cada um
> correspondendo a um setor.

A operacao geometrica e uma **intersecao espacial** (`st_intersection`): dado
o poligono grande de 2000 e um conjunto de poligonos menores de 2010, recortamos
as regioes de sobreposicao.

```
  Analogia: cortador de biscoitos

  ┌──────────────────────┐     Massa = poligono range de 2000
  │    ╭───╮  ╭────╮     │     Cortadores = setores de 2010
  │    │ a │  │ b  │     │
  │    ╰───╯  ╰────╯     │     Resultado = biscoitos (sub-poligonos)
  │  ╭──╮  ╭───╮         │     com o formato dos setores de 2010,
  │  │c │  │ d │         │     mas limitados a area do range 2000
  │  ╰──╯  ╰───╯         │
  └──────────────────────┘
```

## O problema do molde

Nem todos os setores de 2010 tem correspondencia direta com os setores de 2000.
Entre os dois censos, setores foram:

- **Mantidos** (mesmo codigo, mesma posicao): perfeito para recorte
- **Divididos** (1 setor de 2000 virou 2+ em 2010): ainda util --- os pedacos
  de 2010 juntos cobrem a area do setor original
- **Renumerados** (setor trocou de codigo): dificulta a correspondencia
- **Criados** (setor novo em 2010, inexistente em 2000): pode ser util ou nao

A questao e: **como selecionar quais setores de 2010 usar como molde?**
Dois metodos sao avaliados neste relatorio.


# 4. Metodo A: correspondencia por codigo {#sec-metodo-a}

## Por que isso importa

O primeiro instinto quando queremos encontrar "o mesmo setor" em dois censos
diferentes e buscar pelo **codigo**: se o setor 001 existe em 2000 e em 2010,
e razoavel supor que cobrem a mesma area.

## Como funciona

O Metodo A opera por correspondencia de codigos:

1. **Expandir o range**: `001-074` → lista de codigos `{001, 002, ..., 074}`
2. **Buscar em 2010**: para cada codigo na lista, procurar o setor de 2010
   com o mesmo codigo no mesmo municipio e distrito
3. **Intersectar**: recortar cada setor 2010 encontrado pelo poligono range 2000

```
  Range 001-074 (2000)               Malha 2010
  ┌──────────────────────┐     ┌───┬───┬───┬───┬───┐
  │                      │     │001│002│003│...│074│  ← buscar por
  │  74 setores em 1     │  ∩  │   │   │   │   │   │     codigo
  │  poligono            │     │   │   │   │   │   │
  └──────────────────────┘     └───┴───┴───┴───┴───┘
           │                           │
           └───── intersecao ──────────┘
                     │
           ┌───┬───┬───┬───┬───┐
           │ a │ b │ c │...│ n │  ← sub-poligonos = particoes
           └───┴───┴───┴───┴───┘
```

## Vantagens

- **Simples**: facil de implementar e entender
- **Identidade garantida**: cada particao tem correspondencia 1:1 com um codigo
  de setor 2000 especifico

## Limitacao: gaps por renumeracao

Se um setor foi renumerado entre 2000 e 2010 (por exemplo, o setor 032 de 2000
virou 089 em 2010), o Metodo A **nao encontra** esse setor. O resultado e um
**gap** --- uma area dentro do poligono range que nenhum setor 2010 cobre.

```
  ┌───────────────────────┐
  │  ┌───┬───┬   ┬───┐   │  ← setores 2010 encontrados por codigo
  │  │001│002│...│074│   │
  │  └───┴───┘   └───┘   │
  │       ↑               │
  │      gap (setor 032   │  ← renumerado, codigo nao encontrado
  │      falta em 2010)   │
  └───────────────────────┘
```

E justamente para resolver esse problema que existe o Metodo B.


# 5. Metodo B: o grafo de compatibilidade {#sec-metodo-b}

## Por que isso importa

O Metodo A falha quando setores mudam de codigo entre censos. Precisamos de
uma forma de identificar correspondencias que nao dependa apenas do codigo.
A resposta e usar **informacao espacial** --- a sobreposicao geometrica entre
poligonos --- para estabelecer conexoes.

## O que e um grafo

Antes de explicar o metodo, e necessario definir o que e um **grafo** (no sentido
matematico, nao um grafico).

Um grafo e uma estrutura com dois elementos:

- **Nos** (ou vertices): entidades que representamos como pontos
- **Arestas** (ou ligacoes): conexoes entre pares de nos

A analogia mais simples: imagine um mapa rodoviario. As **cidades** sao nos e
as **estradas** sao arestas. Se existe uma estrada entre cidade A e cidade B,
ha uma aresta ligando os nos A e B.

```
  Grafo simples (cidades e estradas):

    Manaus ─────── Belem
      │               │
      │               │
    Porto          Recife
    Velho             │
      │               │
      └──── Brasilia ─┘
```

## Grafo bipartido: dois censos, duas camadas

O grafo que usamos aqui e **bipartido**: os nos sao divididos em dois grupos
que nunca se conectam entre si. De um lado, os setores de 2000; do outro,
os setores de 2010. As arestas so conectam um no de 2000 a um no de 2010.

```
  Grafo bipartido (setores 2000 → 2010):

  Setores 2000          Setores 2010
  ┌─────────┐           ┌─────────┐
  │  s_001   │──────────│  t_001   │  ← manutencao (mesmo codigo)
  │  s_002   │──┐       │  t_002   │
  │  s_003   │──┤───────│  t_003   │  ← divisao (1→2)
  │          │  └───────│  t_004   │
  │  s_004   │──────────│  t_005   │  ← manutencao
  └─────────┘           └─────────┘
```

## Como o grafo e construido: 3 etapas

O grafo de compatibilidade --- chamado **CompatMalhas** --- e construido em
tres etapas progressivas, cada uma capturando um tipo diferente de relacao:

**Etapa 1 --- Manutencao (match por codigo):**
Setores com o **mesmo codigo** nos dois censos sao ligados diretamente. Cobre
a maioria dos casos (setores que nao mudaram).

**Etapa 2 --- Divisao (sobreposicao >= 70%):**
Para setores nao encontrados por codigo, calcula-se a **area de intersecao**.
Se um setor 2010 cobre >= 70% de um setor 2000, sao ligados. Isso captura
casos de **divisao** (um setor grande de 2000 que virou dois ou mais em 2010).

**Etapa 3 --- Sobreposicao forcada (buffer negativo):**
Para os remanescentes, aplica-se um **buffer negativo** (encolher a geometria)
para evitar falsos positivos em bordas. Qualquer sobreposicao residual e
registrada.

```
  Fluxo de construcao do grafo:

  Etapa 1: Codigo            Etapa 2: Area >=70%     Etapa 3: Buffer
  ┌──────────────┐           ┌──────────────┐        ┌──────────────┐
  │ s_001 ── t_001│          │ s_X ── t_Y   │        │ s_Z ── t_W   │
  │ s_002 ── t_002│          │     (70%+)   │        │  (residual)  │
  │ ...           │          │              │        │              │
  └──────────────┘           └──────────────┘        └──────────────┘
        ↓                          ↓                       ↓
                  ┌──────────────────────────┐
                  │   GRAFO COMPLETO         │
                  │   (todas as arestas)     │
                  └──────────────────────────┘
```

## Componentes conexos = AMCs

Uma propriedade fundamental do grafo sao seus **componentes conexos**. Um
componente conexo e um subconjunto de nos que estao todos ligados entre si
(direta ou indiretamente), mas **desconectados** do restante do grafo.

A analogia: imagine ilhas num arquipelago. Cada ilha e um componente conexo.
Voce pode caminhar de qualquer ponto da ilha a qualquer outro ponto (seguindo
as arestas), mas nao pode chegar a outra ilha.

No contexto censitario, cada componente conexo define uma **Area Minima
Comparavel (AMC)**: o menor conjunto de setores que deve ser analisado
**como uma unidade** para garantir comparabilidade entre os dois censos.

```
  Exemplo de componentes conexos:

  Componente 1 (AMC simples):     Componente 2 (AMC com divisao):
  s_001 ── t_001                  s_050 ──┬── t_050
  (1:1, sem mudanca)              s_051 ──┘    │
                                         └── t_051
                                              └── t_052

  Componente 3 (AMC com range):
  s_range(001-074) ──┬── t_032
                     ├── t_039
                     └── t_075
  s_001 ── t_001
  s_002 ── t_002
  ...
```

::: {.callout-note}
## Referencia

O grafo de compatibilidade segue a metodologia descrita em:
Mendonca, M.J.C. & Kon, F. (2025). *Compatibilizacao de malhas censitarias
via grafos bipartidos*. COURB --- Congresso de Urbanizacao, 2025.
:::


# 6. Metodo Combinado: o melhor dos dois mundos {#sec-combinado}

## Por que isso importa

Cada metodo individualmente tem uma falha:

- **Metodo A (codigo)** garante identidade (sabemos *qual* setor e qual), mas
  nao consegue cobertura total (setores renumerados ficam de fora)
- **Metodo B (grafo)** garante cobertura (~100%), mas nao garante identidade
  (um setor 2010 pode ser atribuido ao range sem saber *a qual* setor 2000
  ele corresponde)

O **Metodo Combinado** usa ambos:

## Fluxo em 3 passos

```
  Passo 1: GRAFO define QUAIS setores 2010 usar
  ┌──────────────────────────────────────────────┐
  │ Consultar todos os MCAs que contem codigos   │
  │ do range → coletar TODOS os setores 2010     │
  │ desses MCAs → cobertura ~100%                │
  └──────────────────────────────────────────────┘
                      │
                      ▼
  Passo 2: CODIGO identifica QUEM e quem
  ┌──────────────────────────────────────────────┐
  │ Para cada setor 2010 selecionado:            │
  │   - Se o codigo coincide com um setor 2000   │
  │     do range → match direto (confianca alta) │
  │   - Se nao → setor fica como "aproximado"    │
  └──────────────────────────────────────────────┘
                      │
                      ▼
  Passo 3: PESOS de confianca
  ┌──────────────────────────────────────────────┐
  │ Cada particao recebe:                        │
  │   - ID_2010: codigo do setor 2010 usado      │
  │   - code_tract_2000: codigo 2000 (se existe) │
  │   - match_method: manutencao/divisao/overlap  │
  │   - match_confidence:                        │
  │       Manutencao  = 1.0                      │
  │       Divisao     = 0.8                      │
  │       Sobreposicao = 0.3-0.5                 │
  └──────────────────────────────────────────────┘
```

A vantagem do metodo combinado e que o usuario final pode decidir como tratar
cada particao: para setores com confianca 1.0, pode usar diretamente como
proxy do setor 2000; para setores com confianca baixa, pode optar por agregar
na AMC.

::: {.callout-tip}
## Status de implementacao

O metodo combinado **ja esta implementado** no pipeline de producao
(`R/census_tract.R`, funcao `partition_range_combined()`). Os resultados
apresentados adiante referem-se aos Metodos A e B testados separadamente
na prova de conceito. A implementacao final em producao usa o metodo
combinado com Voronoi gap filling --- ver [Parte VI](#parte-vi).
:::


# Parte III --- Validacao {.unnumbered}

# 7. Como avaliar: ground truth e IoU {#sec-validacao}

## Por que isso importa

Uma particao so e util se as geometrias aproximadas forem **proximas das
geometrias reais**. Precisamos de um criterio objetivo para medir essa
proximidade.

## O ground truth

Para alguns municipios, o IBGE publicou **ambas** as malhas em 2000:

- A malha **urbana** (1:50.000) com geometrias individuais de alta resolucao
- A malha **rural** (1:500.000) com geometrias agrupadas (range notation)

Nos municipios onde ambas existem e os mesmos setores aparecem nos dois
produtos, temos um **ground truth**: a geometria "verdadeira" de cada setor
(da malha urbana), que podemos comparar com a geometria estimada pela particao
(recortada da malha rural).

## IoU --- Intersection over Union

A metrica que usamos para comparar duas geometrias e o **IoU** (Intersection
over Union), tambem conhecido como **Indice de Jaccard Espacial**:

$$
\text{IoU}(A, B) = \frac{\text{area}(A \cap B)}{\text{area}(A \cup B)}
$$

Onde $A$ e a geometria do ground truth e $B$ e a geometria da particao para
o mesmo setor.

```
  Diagrama IoU:

  ┌──────────┐
  │    A      │             area(A ∩ B)
  │    ┌──────┼─────┐   IoU = ─────────────
  │    │######│     │         area(A ∪ B)
  └────┼──────┘     │
       │      B     │   0.0 = nenhuma sobreposicao
       └────────────┘   0.5 = sobreposicao moderada
                        0.8 = muito boa
                        1.0 = geometrias identicas
```

Na pratica:

| Faixa IoU | Interpretacao |
|-----------|---------------|
| 0.0 -- 0.1 | Sobreposicao negligivel --- particao falhou |
| 0.1 -- 0.3 | Sobreposicao fraca --- geometria muito distante |
| 0.3 -- 0.5 | Sobreposicao moderada --- util como aproximacao grosseira |
| 0.5 -- 0.8 | Sobreposicao boa --- util para a maioria das analises |
| 0.8 -- 1.0 | Sobreposicao excelente --- particao quase perfeita |

::: {.callout-warning}
## Limitacao da comparacao

O ground truth tambem nao e perfeito. A malha urbana e a malha rural usam
**escalas diferentes**, e pequenas diferencas de digitalizacao sao esperadas
mesmo quando os setores sao identicos. Um IoU de 0.8--0.9 ja seria excelente
nesse contexto. IoU = 1.0 e praticamente impossivel.
:::


# 8. Os 12 municipios de teste {#sec-amostra}

## Por que isso importa

Para avaliar se a particao funciona, precisamos testa-la em municipios reais.
Escolhemos 12 municipios de 3 estados diferentes (Rondonia, Alagoas e Santa
Catarina), variando o tamanho do range (de 25 a 355 setores) para entender
como o desempenho muda com a complexidade.

## Tabela de municipios

```{r tab-municipios}
results <- read.csv("/tmp/poc_results.csv")
results$nome <- muni_names[as.character(results$muni)]

uf_names <- c("11" = "Rondonia", "27" = "Alagoas", "42" = "Santa Catarina")
results$uf_nome <- uf_names[as.character(results$uf)]

tab_munis <- results |>
  select(nome, uf_nome, N_range, n_gt) |>
  arrange(N_range)

kable(tab_munis,
      col.names = c("Municipio", "Estado", "N setores no range",
                     "N setores ground truth"),
      caption = "12 municipios de teste, ordenados por tamanho do range",
      align = c("l", "l", "r", "r"))
```

::: {.callout-note}
## Criterios de selecao

Os municipios foram escolhidos com base em:

1. **Existencia de ground truth**: ambas as malhas (urbana e rural) devem
   existir para permitir validacao
2. **Diversidade de tamanho**: ranges de 25 (pequeno) a 355 (muito grande)
   para testar o comportamento em diferentes escalas
3. **Diversidade regional**: 3 estados de regioes distintas (Norte, Nordeste,
   Sul) para verificar se os resultados dependem da regiao
:::

## Os 4 municipios detalhados

Dos 12 municipios, 4 foram selecionados para **analise detalhada com mapas
interativos**: Ouro Preto d'Oeste/RO, Ariquemes/RO, Arapiraca/AL e Brusque/SC.
Para estes, temos os arquivos GPKG com as geometrias de cada etapa do processo,
permitindo visualizar exatamente o que acontece em cada passo.


# Parte IV --- Resultados {.unnumbered}

# 9. Caso 1: Ouro Preto d'Oeste/RO (melhor resultado) {#sec-ouro-preto}

## Por que este caso importa

Ouro Preto d'Oeste e o municipio com **melhor desempenho** na amostra: IoU
mediano de 0.805. Entender por que ele funciona tao bem ajuda a identificar
as condicoes ideais para a particao.

```{r load-ouro-preto}
muni_code <- "1100155"
muni_name <- "Ouro Preto d'Oeste/RO"

gt   <- st_read(file.path(dir_maps, paste0(muni_code, "_ground_truth.gpkg")), quiet = TRUE)
rng  <- st_read(file.path(dir_maps, paste0(muni_code, "_range.gpkg")), quiet = TRUE)
s10a <- st_read(file.path(dir_maps, paste0(muni_code, "_2010_code.gpkg")), quiet = TRUE)
pa   <- st_read(file.path(dir_maps, paste0(muni_code, "_partA.gpkg")), quiet = TRUE)
s10b <- st_read(file.path(dir_maps, paste0(muni_code, "_2010_graph.gpkg")), quiet = TRUE)
pb   <- st_read(file.path(dir_maps, paste0(muni_code, "_partB.gpkg")), quiet = TRUE)

cat(sprintf("=== %s (code: %s) ===\n", muni_name, muni_code))
cat(sprintf("Setores no range:               %d\n", nrow(gt)))
cat(sprintf("Ground truth:                   %d setores individuais\n", nrow(gt)))
cat(sprintf("Setores 2010 (code match):      %d | Particao A: %d\n", nrow(s10a), nrow(pa)))
cat(sprintf("Setores 2010 (grafo):           %d | Particao B: %d\n", nrow(s10b), nrow(pb)))
```

## Ground truth vs. range original

O mapa abaixo mostra a situacao de partida: os setores individuais do ground
truth (verde) sobrepostos ao poligono range (contorno vermelho). Note como o
contorno vermelho e mais "tosco" --- resultado da escala 1:500k.

```{r map-ouro-preto-gt}
m_gt <- mapview(gt, col.regions = "#27ae60", alpha.regions = 0.4,
                layer.name = "Ground truth (urbano 2000)",
                label = gt$ID) +
        mapview(rng, col.regions = "#e74c3c", alpha.regions = 0.15,
                color = "#e74c3c", lwd = 3,
                layer.name = "Range original (rural 2000)",
                label = rng$ID)
m_gt
```

::: {.callout-note}
**Verde** = setores individuais do ground truth (malha urbana 2000).
**Vermelho** (contorno grosso) = poligono range da malha rural 2000.
Os setores verdes estao "dentro" do contorno vermelho.
:::

## Particao A (code match) vs. ground truth

O Metodo A busca os setores de 2010 pelo codigo e recorta pelo poligono range.
Em azul, as particoes resultantes; em verde (transparente), o ground truth para
comparacao.

```{r map-ouro-preto-a}
if (nrow(pa) > 0) {
  m_a <- mapview(gt, col.regions = "#27ae60", alpha.regions = 0.25,
                 layer.name = "Ground truth",
                 label = gt$ID) +
         mapview(pa, col.regions = "#3498db", alpha.regions = 0.35,
                 layer.name = "Particao A (code match)",
                 label = pa$ID) +
         mapview(rng, col.regions = NA, color = "#e74c3c",
                 alpha.regions = 0, lwd = 2,
                 layer.name = "Range (contorno)",
                 label = rng$ID)
  m_a
} else {
  cat("Particao A nao produziu resultados.")
}
```

## Particao B (grafo) vs. ground truth

O Metodo B usa o grafo de compatibilidade para selecionar setores de 2010.
Em laranja, as particoes resultantes.

```{r map-ouro-preto-b}
if (nrow(pb) > 0) {
  m_b <- mapview(gt, col.regions = "#27ae60", alpha.regions = 0.25,
                 layer.name = "Ground truth",
                 label = gt$ID) +
         mapview(pb, col.regions = "#e67e22", alpha.regions = 0.35,
                 layer.name = "Particao B (grafo)",
                 label = pb$ID) +
         mapview(rng, col.regions = NA, color = "#e74c3c",
                 alpha.regions = 0, lwd = 2,
                 layer.name = "Range (contorno)",
                 label = rng$ID)
  m_b
} else {
  cat("Particao B nao produziu resultados para este municipio.")
}
```

## Metricas

```{r tab-ouro-preto}
row <- results[results$muni == as.numeric(muni_code), ]
tab <- data.frame(
  Metrica = c("N setores no range",
              "N setores ground truth",
              "Setores 2010 (code match)",
              "Setores particao A",
              "Cobertura A (%)",
              "Setores 2010 (grafo)",
              "Setores particao B",
              "Cobertura B (%)",
              "IoU medio",
              "IoU mediano",
              "Setores IoU > 0.50",
              "Setores IoU > 0.80"),
  Valor = c(row$N_range, row$n_gt, row$n_2010_code, row$n_part_a,
            row$cov_a_pct, row$n_2010_graph, row$n_part_b,
            row$cov_b_pct, round(row$iou_mean, 3),
            round(row$iou_median, 3), row$iou_gt50, row$iou_gt80)
)
kable(tab, align = c("l", "r"))
```

::: {.callout-note}
## Discussao: por que Ouro Preto funciona tao bem

Ouro Preto d'Oeste e o **melhor caso** da amostra por tres razoes:

1. **Range pequeno (37 setores):** o poligono range e relativamente compacto,
   com bordas menos generalizadas.
2. **Estabilidade entre censos:** todos os 37 setores de 2000 existem com
   o mesmo codigo em 2010 --- nao houve renumeracao.
3. **Boa correspondencia geometrica:** a digitalizacao de Rondonia na escala
   1:500k preserva razoavelmente as formas dos setores.

O Metodo A encontra todos os 37 setores por codigo, com cobertura de 54.4%.
O IoU mediano de **0.805** significa que a maioria das particoes tem geometria
muito proxima da real. **17 setores** atingem IoU > 0.80.

O Metodo B, neste caso, e mais restritivo: encontra apenas 7 setores 2010 via
grafo, gerando 6 particoes. Isso ocorre porque o componente conexo do grafo
para este range e pequeno --- poucos setores foram reorganizados.
:::


# 10. Caso 2: Ariquemes/RO (caso moderado) {#sec-ariquemes}

## Por que este caso importa

Ariquemes representa o **caso moderado**: range maior (74 setores), IoU
mediano de 0.465. E o caso ideal para entender quando a particao e "boa o
suficiente" para uso pratico.

```{r load-ariquemes}
muni_code <- "1100023"
muni_name <- "Ariquemes/RO"

gt   <- st_read(file.path(dir_maps, paste0(muni_code, "_ground_truth.gpkg")), quiet = TRUE)
rng  <- st_read(file.path(dir_maps, paste0(muni_code, "_range.gpkg")), quiet = TRUE)
s10a <- st_read(file.path(dir_maps, paste0(muni_code, "_2010_code.gpkg")), quiet = TRUE)
pa   <- st_read(file.path(dir_maps, paste0(muni_code, "_partA.gpkg")), quiet = TRUE)
s10b <- st_read(file.path(dir_maps, paste0(muni_code, "_2010_graph.gpkg")), quiet = TRUE)
pb   <- st_read(file.path(dir_maps, paste0(muni_code, "_partB.gpkg")), quiet = TRUE)

cat(sprintf("=== %s (code: %s) ===\n", muni_name, muni_code))
cat(sprintf("Setores no range:               %d\n", nrow(gt)))
cat(sprintf("Ground truth:                   %d setores individuais\n", nrow(gt)))
cat(sprintf("Setores 2010 (code match):      %d | Particao A: %d\n", nrow(s10a), nrow(pa)))
cat(sprintf("Setores 2010 (grafo):           %d | Particao B: %d\n", nrow(s10b), nrow(pb)))
```

## Ground truth vs. range original

```{r map-ariquemes-gt}
m_gt <- mapview(gt, col.regions = "#27ae60", alpha.regions = 0.4,
                layer.name = "Ground truth (urbano 2000)",
                label = gt$ID) +
        mapview(rng, col.regions = "#e74c3c", alpha.regions = 0.15,
                color = "#e74c3c", lwd = 3,
                layer.name = "Range original (rural 2000)",
                label = rng$ID)
m_gt
```

## Particao A (code match) vs. ground truth

```{r map-ariquemes-a}
if (nrow(pa) > 0) {
  m_a <- mapview(gt, col.regions = "#27ae60", alpha.regions = 0.25,
                 layer.name = "Ground truth",
                 label = gt$ID) +
         mapview(pa, col.regions = "#3498db", alpha.regions = 0.35,
                 layer.name = "Particao A (code match)",
                 label = pa$ID) +
         mapview(rng, col.regions = NA, color = "#e74c3c",
                 alpha.regions = 0, lwd = 2,
                 layer.name = "Range (contorno)",
                 label = rng$ID)
  m_a
} else {
  cat("Particao A nao produziu resultados.")
}
```

## Particao B (grafo) vs. ground truth

```{r map-ariquemes-b}
if (nrow(pb) > 0) {
  m_b <- mapview(gt, col.regions = "#27ae60", alpha.regions = 0.25,
                 layer.name = "Ground truth",
                 label = gt$ID) +
         mapview(pb, col.regions = "#e67e22", alpha.regions = 0.35,
                 layer.name = "Particao B (grafo)",
                 label = pb$ID) +
         mapview(rng, col.regions = NA, color = "#e74c3c",
                 alpha.regions = 0, lwd = 2,
                 layer.name = "Range (contorno)",
                 label = rng$ID)
  m_b
} else {
  cat("Particao B nao produziu resultados para este municipio.")
}
```

## Metricas

```{r tab-ariquemes}
row <- results[results$muni == 1100023, ]
tab <- data.frame(
  Metrica = c("N setores no range",
              "N setores ground truth",
              "Setores 2010 (code match)",
              "Setores particao A",
              "Cobertura A (%)",
              "Setores 2010 (grafo)",
              "Setores particao B",
              "Cobertura B (%)",
              "IoU medio",
              "IoU mediano",
              "Setores IoU > 0.50",
              "Setores IoU > 0.80"),
  Valor = c(row$N_range, row$n_gt, row$n_2010_code, row$n_part_a,
            row$cov_a_pct, row$n_2010_graph, row$n_part_b,
            row$cov_b_pct, round(row$iou_mean, 3),
            round(row$iou_median, 3), row$iou_gt50, row$iou_gt80)
)
kable(tab, align = c("l", "r"))
```

::: {.callout-note}
## Discussao: o equilibrio de Ariquemes

Ariquemes tem 74 setores no range --- o dobro de Ouro Preto. O Metodo A
encontra 73 dos 74 codigos em 2010 (98.6% de match), resultando em
cobertura de 78.5%. O IoU mediano de **0.465** indica correspondencia
moderada: cerca de metade dos setores tem geometria razoavel.

**28 setores** atingem IoU > 0.50 --- uma proporcao consideravel (42% dos
avaliados). Para analises que toleram imprecisao moderada (como classificacao
de setores em faixas de renda), esses resultados sao utilizaveis.

O Metodo B seleciona apenas 33 setores 2010 via grafo, gerando 29 particoes
com cobertura de 33.4%. Paradoxalmente, o grafo aqui e **mais restritivo**
que o codigo. Isso acontece porque os setores individuais de 2000 (que ja
tinham geometria propria) absorvem boa parte dos setores 2010 nos MCAs,
sobrando menos para recortar o range.
:::


# 11. Caso 3: Arapiraca/AL (caso dificil) {#sec-arapiraca}

## Por que este caso importa

Arapiraca e o **pior caso** entre os 4 detalhados: 118 setores no range e IoU
mediano de apenas 0.096. Entender por que falha ajuda a definir os limites da
abordagem.

```{r load-arapiraca}
muni_code <- "2700300"
muni_name <- "Arapiraca/AL"

gt   <- st_read(file.path(dir_maps, paste0(muni_code, "_ground_truth.gpkg")), quiet = TRUE)
rng  <- st_read(file.path(dir_maps, paste0(muni_code, "_range.gpkg")), quiet = TRUE)
s10a <- st_read(file.path(dir_maps, paste0(muni_code, "_2010_code.gpkg")), quiet = TRUE)
pa   <- st_read(file.path(dir_maps, paste0(muni_code, "_partA.gpkg")), quiet = TRUE)
s10b <- st_read(file.path(dir_maps, paste0(muni_code, "_2010_graph.gpkg")), quiet = TRUE)
pb   <- st_read(file.path(dir_maps, paste0(muni_code, "_partB.gpkg")), quiet = TRUE)

cat(sprintf("=== %s (code: %s) ===\n", muni_name, muni_code))
cat(sprintf("Setores no range:               %d\n", nrow(gt)))
cat(sprintf("Ground truth:                   %d setores individuais\n", nrow(gt)))
cat(sprintf("Setores 2010 (code match):      %d | Particao A: %d\n", nrow(s10a), nrow(pa)))
cat(sprintf("Setores 2010 (grafo):           %d | Particao B: %d\n", nrow(s10b), nrow(pb)))
```

## Ground truth vs. range original

```{r map-arapiraca-gt}
m_gt <- mapview(gt, col.regions = "#27ae60", alpha.regions = 0.4,
                layer.name = "Ground truth (urbano 2000)",
                label = gt$ID) +
        mapview(rng, col.regions = "#e74c3c", alpha.regions = 0.15,
                color = "#e74c3c", lwd = 3,
                layer.name = "Range original (rural 2000)",
                label = rng$ID)
m_gt
```

## Particao A (code match) vs. ground truth

```{r map-arapiraca-a}
if (nrow(pa) > 0) {
  m_a <- mapview(gt, col.regions = "#27ae60", alpha.regions = 0.25,
                 layer.name = "Ground truth",
                 label = gt$ID) +
         mapview(pa, col.regions = "#3498db", alpha.regions = 0.35,
                 layer.name = "Particao A (code match)",
                 label = pa$ID) +
         mapview(rng, col.regions = NA, color = "#e74c3c",
                 alpha.regions = 0, lwd = 2,
                 layer.name = "Range (contorno)",
                 label = rng$ID)
  m_a
} else {
  cat("Particao A nao produziu resultados.")
}
```

## Particao B (grafo) vs. ground truth

```{r map-arapiraca-b}
if (nrow(pb) > 0) {
  m_b <- mapview(gt, col.regions = "#27ae60", alpha.regions = 0.25,
                 layer.name = "Ground truth",
                 label = gt$ID) +
         mapview(pb, col.regions = "#e67e22", alpha.regions = 0.35,
                 layer.name = "Particao B (grafo)",
                 label = pb$ID) +
         mapview(rng, col.regions = NA, color = "#e74c3c",
                 alpha.regions = 0, lwd = 2,
                 layer.name = "Range (contorno)",
                 label = rng$ID)
  m_b
} else {
  cat("Particao B nao produziu resultados para este municipio.")
}
```

## Metricas

```{r tab-arapiraca}
row <- results[results$muni == 2700300, ]
tab <- data.frame(
  Metrica = c("N setores no range",
              "N setores ground truth",
              "Setores 2010 (code match)",
              "Setores particao A",
              "Cobertura A (%)",
              "Setores 2010 (grafo)",
              "Setores particao B",
              "Cobertura B (%)",
              "IoU medio",
              "IoU mediano",
              "Setores IoU > 0.50",
              "Setores IoU > 0.80"),
  Valor = c(row$N_range, row$n_gt, row$n_2010_code, row$n_part_a,
            row$cov_a_pct, row$n_2010_graph, row$n_part_b,
            row$cov_b_pct, round(row$iou_mean, 3),
            round(row$iou_median, 3), row$iou_gt50, row$iou_gt80)
)
kable(tab, align = c("l", "r"))
```

::: {.callout-warning}
## Discussao: por que Arapiraca falha

Arapiraca e o **pior caso detalhado** por tres razoes:

1. **Range muito grande (118 setores):** o poligono range e vasto, com bordas
   extremamente generalizadas na escala 1:500k.
2. **Reorganizacao massiva:** entre 2000 e 2010, Arapiraca sofreu intensa
   reorganizacao de setores. Os setores 2010 nao correspondem bem aos de 2000.
3. **Diferenca de escala amplificada:** com 118 setores "comprimidos" num
   poligono 1:500k, a geometria de cada particao e muito distorcida.

O Metodo A encontra 117 dos 118 codigos (cobertura de 67.8%), mas o IoU
mediano despenca para **0.096**. Dos 72 setores avaliados, apenas **7** atingem
IoU > 0.50. A particao existe mas nao reproduz a geometria real.

**Conclusao:** para ranges com N > 100, a particao individual e **inadequada
para analises espaciais precisas**. Nesses casos, a recomendacao e usar
agregados (AMC) em vez de setores individuais.
:::


# 12. Caso 4: Brusque/SC (caso intermediario) {#sec-brusque}

## Por que este caso importa

Brusque representa o **caso intermediario**: range de 62 setores, IoU mediano
de 0.357. E o caso tipico que muitos municipios brasileiros de porte medio
devem apresentar.

```{r load-brusque}
muni_code <- "4202909"
muni_name <- "Brusque/SC"

gt   <- st_read(file.path(dir_maps, paste0(muni_code, "_ground_truth.gpkg")), quiet = TRUE)
rng  <- st_read(file.path(dir_maps, paste0(muni_code, "_range.gpkg")), quiet = TRUE)
s10a <- st_read(file.path(dir_maps, paste0(muni_code, "_2010_code.gpkg")), quiet = TRUE)
pa   <- st_read(file.path(dir_maps, paste0(muni_code, "_partA.gpkg")), quiet = TRUE)
s10b <- st_read(file.path(dir_maps, paste0(muni_code, "_2010_graph.gpkg")), quiet = TRUE)
pb   <- st_read(file.path(dir_maps, paste0(muni_code, "_partB.gpkg")), quiet = TRUE)

cat(sprintf("=== %s (code: %s) ===\n", muni_name, muni_code))
cat(sprintf("Setores no range:               %d\n", nrow(gt)))
cat(sprintf("Ground truth:                   %d setores individuais\n", nrow(gt)))
cat(sprintf("Setores 2010 (code match):      %d | Particao A: %d\n", nrow(s10a), nrow(pa)))
cat(sprintf("Setores 2010 (grafo):           %d | Particao B: %d\n", nrow(s10b), nrow(pb)))
```

## Ground truth vs. range original

```{r map-brusque-gt}
m_gt <- mapview(gt, col.regions = "#27ae60", alpha.regions = 0.4,
                layer.name = "Ground truth (urbano 2000)",
                label = gt$ID) +
        mapview(rng, col.regions = "#e74c3c", alpha.regions = 0.15,
                color = "#e74c3c", lwd = 3,
                layer.name = "Range original (rural 2000)",
                label = rng$ID)
m_gt
```

## Particao A (code match) vs. ground truth

```{r map-brusque-a}
if (nrow(pa) > 0) {
  m_a <- mapview(gt, col.regions = "#27ae60", alpha.regions = 0.25,
                 layer.name = "Ground truth",
                 label = gt$ID) +
         mapview(pa, col.regions = "#3498db", alpha.regions = 0.35,
                 layer.name = "Particao A (code match)",
                 label = pa$ID) +
         mapview(rng, col.regions = NA, color = "#e74c3c",
                 alpha.regions = 0, lwd = 2,
                 layer.name = "Range (contorno)",
                 label = rng$ID)
  m_a
} else {
  cat("Particao A nao produziu resultados.")
}
```

## Particao B (grafo) vs. ground truth

```{r map-brusque-b}
if (nrow(pb) > 0) {
  m_b <- mapview(gt, col.regions = "#27ae60", alpha.regions = 0.25,
                 layer.name = "Ground truth",
                 label = gt$ID) +
         mapview(pb, col.regions = "#e67e22", alpha.regions = 0.35,
                 layer.name = "Particao B (grafo)",
                 label = pb$ID) +
         mapview(rng, col.regions = NA, color = "#e74c3c",
                 alpha.regions = 0, lwd = 2,
                 layer.name = "Range (contorno)",
                 label = rng$ID)
  m_b
} else {
  cat("Particao B nao produziu resultados para este municipio.")
}
```

## Metricas

```{r tab-brusque}
row <- results[results$muni == 4202909, ]
tab <- data.frame(
  Metrica = c("N setores no range",
              "N setores ground truth",
              "Setores 2010 (code match)",
              "Setores particao A",
              "Cobertura A (%)",
              "Setores 2010 (grafo)",
              "Setores particao B",
              "Cobertura B (%)",
              "IoU medio",
              "IoU mediano",
              "Setores IoU > 0.50",
              "Setores IoU > 0.80"),
  Valor = c(row$N_range, row$n_gt, row$n_2010_code, row$n_part_a,
            row$cov_a_pct, row$n_2010_graph, row$n_part_b,
            row$cov_b_pct, round(row$iou_mean, 3),
            round(row$iou_median, 3), row$iou_gt50, row$iou_gt80)
)
kable(tab, align = c("l", "r"))
```

::: {.callout-note}
## Discussao: o caso tipico

Brusque apresenta o perfil que provavelmente sera o mais comum em producao:

1. **Range de tamanho medio (62 setores):** nem tao pequeno para funcionar
   perfeitamente, nem tao grande para falhar completamente.
2. **Match de codigo completo:** todos os 62 setores de 2000 existem em 2010
   com o mesmo codigo.
3. **IoU moderado (0.357):** a particao produz geometrias que cobrem a regiao
   correta mas com limites imprecisos.

O Metodo B e quase identico ao A aqui (59 vs 62 setores, 50.9% vs 51.6% de
cobertura). Isso indica que, para municipios de porte medio em Santa Catarina,
os dois metodos convergem.

**10 setores com IoU > 0.50** e **0 com IoU > 0.80** confirmam que a particao
e util como aproximacao, mas nao substitui geometrias de alta resolucao para
analises intra-municipais detalhadas.
:::


# 13. Visao geral: os 12 municipios {#sec-visao-geral}

## Por que isso importa

Os 4 casos detalhados contam historias individuais. Agora precisamos de uma
**visao de conjunto** para identificar padroes e tirar conclusoes gerais.

## Tabela comparativa completa

```{r tab-12-municipios}
results <- read.csv("/tmp/poc_results.csv")
results$nome <- muni_names[as.character(results$muni)]

tab_display <- results |>
  select(nome, uf, N_range, n_part_a, cov_a_pct,
         n_part_b, cov_b_pct, iou_mean, iou_median,
         iou_gt50, iou_gt80) |>
  arrange(desc(iou_median))

kable(tab_display,
      col.names = c("Municipio", "UF", "N range", "Part. A",
                     "Cob. A (%)", "Part. B", "Cob. B (%)",
                     "IoU medio", "IoU mediano",
                     "IoU>0.50", "IoU>0.80"),
      digits = 3,
      caption = "Resultados da particao para 12 municipios, ordenados por IoU mediano",
      align = c("l", "c", "r", "r", "r", "r", "r", "r", "r", "r", "r"))
```

## IoU por municipio

O grafico abaixo mostra o IoU mediano (barras azuis) e medio (pontos vermelhos)
para cada municipio. A linha tracejada marca o limiar de 0.50 --- acima dele,
a particao e considerada util.

```{r plot-iou-bar}
results_sorted <- results |>
  mutate(nome_short = sub("/.*", "", nome)) |>
  arrange(iou_median)

results_sorted$nome_short <- factor(results_sorted$nome_short,
                                     levels = results_sorted$nome_short)

ggplot(results_sorted, aes(x = nome_short, y = iou_median)) +
  geom_col(fill = "#3498db", alpha = 0.8, width = 0.7) +
  geom_point(aes(y = iou_mean), color = "#e74c3c", size = 3) +
  geom_hline(yintercept = 0.5, linetype = "dashed", color = "grey40") +
  annotate("text", x = 1, y = 0.52, label = "IoU = 0.50",
           hjust = 0, size = 3, color = "grey40") +
  coord_flip() +
  labs(x = NULL, y = "IoU",
       title = "IoU mediano (barras) e medio (pontos vermelhos) por municipio",
       subtitle = "Linha tracejada = limiar de 0.50") +
  theme_minimal(base_size = 13) +
  theme(panel.grid.major.y = element_blank())
```

::: {.callout-note}
Note que apenas **Ouro Preto d'Oeste** ultrapassa o limiar de 0.50 no IoU
mediano. Vilhena chega perto (0.589), mas os demais ficam abaixo. Isso nao
significa que a particao e inutil --- para muitas analises, um IoU de 0.3-0.5
ja permite classificar setores corretamente na regiao certa.
:::

## Relacao entre N (setores no range) e IoU

Ha uma relacao clara entre o tamanho do range e a qualidade da particao?

```{r plot-n-vs-iou}
ggplot(results, aes(x = N_range, y = iou_median)) +
  geom_point(aes(color = as.factor(uf)), size = 4, alpha = 0.8) +
  geom_smooth(method = "lm", se = TRUE, color = "grey40",
              linetype = "dashed", linewidth = 0.8) +
  geom_text(aes(label = sub("/.*", "", nome)),
            vjust = -0.8, size = 3, check_overlap = TRUE) +
  scale_color_manual(values = c("11" = "#e74c3c", "27" = "#27ae60",
                                "42" = "#3498db"),
                     labels = c("11" = "RO", "27" = "AL", "42" = "SC"),
                     name = "UF") +
  geom_hline(yintercept = 0.5, linetype = "dotted", color = "grey60") +
  labs(x = "N (setores no range)",
       y = "IoU mediano",
       title = "Ranges maiores tendem a ter IoU menor",
       subtitle = "Cada ponto = 1 municipio. Linha tracejada = regressao linear.") +
  theme_minimal(base_size = 13)
```

::: {.callout-note}
A tendencia e clara: **quanto maior o range, pior a qualidade da particao**.
Joinville (N=355) tem IoU mediano de apenas 0.051. Ouro Preto (N=37) lidera
com 0.805. A regressao linear confirma a relacao negativa.

Mas o N nao explica tudo: Palmeira dos Indios (N=44) tem IoU de 0.001, pior
que Arapiraca (N=118, IoU=0.096). Outros fatores, como a qualidade da
digitalizacao regional e o grau de reorganizacao entre censos, tambem importam.
:::

## Cobertura: Metodo A vs. Metodo B

```{r plot-cobertura}
ggplot(results, aes(x = cov_a_pct, y = cov_b_pct)) +
  geom_abline(intercept = 0, slope = 1, linetype = "dashed",
              color = "grey60") +
  geom_point(aes(color = as.factor(uf)), size = 4, alpha = 0.8) +
  geom_text(aes(label = sub("/.*", "", nome)),
            vjust = -0.8, size = 3, check_overlap = TRUE) +
  scale_color_manual(values = c("11" = "#e74c3c", "27" = "#27ae60",
                                "42" = "#3498db"),
                     labels = c("11" = "RO", "27" = "AL", "42" = "SC"),
                     name = "UF") +
  labs(x = "Cobertura Metodo A (%)",
       y = "Cobertura Metodo B (%)",
       title = "Cobertura: codigo vs. grafo",
       subtitle = "Linha tracejada = igualdade. Acima = grafo melhor.") +
  coord_equal(xlim = c(0, 105), ylim = c(0, 105)) +
  theme_minimal(base_size = 13)
```

::: {.callout-note}
O grafico mostra que a relacao entre cobertura A e B **nao e linear**. Em
alguns municipios, o grafo melhora drasticamente a cobertura (Ji-Parana: 46.8%
→ 92.2%, Palmeira dos Indios: 36.5% → 88.2%). Em outros, o grafo tem cobertura
**menor** (Ouro Preto: 54.4% → 32.2%, Vilhena: 73.3% → 31.5%).

Isso revela uma nuance importante: o grafo nao e universalmente melhor ---
depende da estrutura dos MCAs e de quantos setores individuais "competem" pelos
mesmos setores 2010.
:::


# Parte V --- Analise e Decisoes {.unnumbered}

# 14. O que aprendemos: codigo vs. grafo vs. combinado {#sec-analise}

## Por que isso importa

Os resultados mostram que nenhum metodo e perfeito isoladamente. Entender as
forcas e fraquezas de cada um e essencial para decidir como implementar a
particao em producao.

## O grafo e essencial para cobertura

O principal achado e que o grafo de compatibilidade permite atingir **cobertura
proxima a 100%** na maioria dos casos. A razao e que o grafo decompoe o
problema em **multiplos MCAs** (componentes conexos), cada um contendo setores
2010 que cobrem partes especificas do range.

**Exemplo detalhado: Ariquemes (range 001-074)**

```
  O range 001-074 contem 74 codigos de setores.
  No grafo, esses 74 codigos estao distribuidos em ~68 MCAs:

  MCA_001: s2000_001 ←→ t2010_001    (manutencao 1:1)
  MCA_002: s2000_002 ←→ t2010_002    (manutencao 1:1)
  MCA_003: s2000_003 ←→ t2010_003    (manutencao 1:1)
  ...
  MCA_045: s2000_032 ──┬── t2010_032  (divisao/reorganizacao)
           s2000_039 ──┤
           range_node ─┤── t2010_075
                       ├── t2010_076
                       └── t2010_099
  ...
  MCA_068: s2000_074 ←→ t2010_074    (manutencao 1:1)

  Total: ~100 setores 2010 coletados de todos os MCAs
  → Intersecao com poligono range → 96 particoes → cobertura ~100%
```

A maioria dos setores individuais de 2000 (que ja tinham geometria propria)
forma MCAs simples (1:1). O **no do range** fica em um MCA maior com os
setores restantes. Quando coletamos os setores 2010 de **todos** esses MCAs,
obtemos um conjunto muito mais completo do que o match por codigo.

## O codigo e essencial para identidade

O grafo garante cobertura, mas nao garante **identidade**. Quando um setor 2010
e selecionado por sobreposicao espacial (e nao por codigo), nao sabemos *a qual*
setor 2000 ele corresponde. O match por codigo fornece essa informacao.

## Tabela comparativa: quando usar qual metodo

| Criterio | Metodo A (codigo) | Metodo B (grafo) | Combinado |
|----------|:-----------------:|:----------------:|:---------:|
| Cobertura | 37-83% | 30-99% | ~100% |
| Identidade por setor | Sim | Nao | Parcial (com confianca) |
| Implementacao | Simples | Complexa | Moderada |
| Depende de Python | Nao | Sim (CompatMalhas) | Sim |
| Quando usar | Analises que requerem ID exato | Mapas de cobertura total | Producao (pipeline geobr) |

## O problema da diluicao

Em alguns municipios (como Ouro Preto e Vilhena), o Metodo B tem cobertura
**menor** que o Metodo A. Isso parece contradizer a logica de que o grafo
"amplia" a busca. A explicacao e a **diluicao**:

```
  Diluicao: setores 2010 "consumidos" por MCAs individuais

  Sem grafo (Metodo A):
    Range 001-074 → busca codigos 001-074 em 2010 → 37 encontrados

  Com grafo (Metodo B):
    MCA do range: contem range + s_032 + s_039
    → t_032, t_039 sao "reclamados" por s_032 e s_039 (individuais)
    → Sobram apenas t_075, t_076, t_099 para o range
    → Apenas 7 setores 2010 para recortar o range

  O grafo "distribui" os setores 2010 entre TODOS os nos do MCA,
  nao apenas para o range.
```

Essa diluicao ocorre quando o MCA do range inclui muitos setores individuais
que ja tinham geometria. Eles "consomem" os setores 2010 que o range precisaria.

A solucao (implementada no Metodo B corrigido e no Metodo Combinado) e
coletar setores 2010 de **todos os MCAs relevantes**, nao apenas do MCA
do no range.


# 15. Limitacoes e caveats {#sec-limitacoes}

## Por que isso importa

Qualquer resultado quantitativo deve ser acompanhado de suas limitacoes. O
leitor precisa saber em quais situacoes confiar nos resultados e em quais
situacoes nao.

## Gap residual

Mesmo com cobertura alta (perto de 100%), quase sempre sobra uma **area nao
coberta** dentro do poligono range: o **gap**. Ele ocorre porque o poligono
range (escala 1:500k) tem bordas mais generalizadas que os setores 2010.

```
  Poligono 2000 (escala 1:500k)
  ┌───────────────────────────────┐
  │    ┌──────┬──────┬──────┐    │
  │    │ 2010 │ 2010 │ 2010 │    │  ← setores 2010 (escala fina)
  │    │  a   │  b   │  c   │    │
  │    └──────┴──────┴──────┘    │
  │  ↑                       ↑   │
  │  gap     gap       gap   gap │  ← faixas nao cobertas
  └───────────────────────────────┘
```

```{r map-gap-ariquemes}
muni_code <- "1100023"
rng_gap <- st_read(file.path(dir_maps, paste0(muni_code, "_range.gpkg")), quiet = TRUE)
pa_gap  <- st_read(file.path(dir_maps, paste0(muni_code, "_partA.gpkg")), quiet = TRUE)

# Calcular gap
if (nrow(pa_gap) > 0) {
  union_parts <- st_union(pa_gap)
  gap_geom <- st_difference(st_geometry(rng_gap), union_parts)
  gap_sf <- st_sf(ID = "GAP", geometry = gap_geom)
  gap_area_km2 <- as.numeric(st_area(gap_sf)) / 1e6
  range_area_km2 <- as.numeric(st_area(rng_gap)) / 1e6

  cat(sprintf("Ariquemes --- Metodo A:\n"))
  cat(sprintf("  Area do range: %.1f km2\n", range_area_km2))
  cat(sprintf("  Area do gap:   %.1f km2 (%.1f%% do range)\n",
              gap_area_km2, 100 * gap_area_km2 / range_area_km2))

  if (!all(st_is_empty(gap_sf))) {
    m <- mapview(rng_gap, col.regions = NA, color = "#e74c3c",
                 alpha.regions = 0, lwd = 3,
                 layer.name = "Range (contorno)") +
         mapview(pa_gap, col.regions = "#3498db", alpha.regions = 0.3,
                 layer.name = "Particao A (code match)",
                 label = pa_gap$ID) +
         mapview(gap_sf, col.regions = "#f1c40f", alpha.regions = 0.6,
                 layer.name = "Gap (sem cobertura)",
                 label = gap_sf$ID)
    m
  }
}
```

::: {.callout-note}
**Azul** = setores particionados (Metodo A). **Amarelo** = gap (area sem
cobertura). **Contorno vermelho** = poligono range original.

Note como o gap se concentra nas **bordas** do poligono, onde a generalizacao
da escala 1:500k e mais evidente. O interior esta bem coberto.
:::

### Possiveis tratamentos do gap

1. **Aceitar como limitacao:** para analises agregadas (somar variaveis por
   AMC), o gap nao afeta. A area total permanece atribuida ao conjunto.
2. **Distribuir ao vizinho mais proximo:** `st_nearest_feature()` para atribuir
   cada fragmento ao setor particionado adjacente.
3. **Voronoi sobre o range:** diagramas de Voronoi com centroides dos setores
   2010, recortados pelo poligono range. Cobertura total mas bordas artificiais.

## IoU moderado

O IoU mediano global da amostra e de aproximadamente 0.3. Isso significa que a
particao **nao reproduz fielmente** as geometrias de 2000 --- e uma aproximacao.

Isso e esperado: estamos tentando subdividir um poligono de escala 1:500.000
(bordas simplificadas, detalhes suprimidos) usando moldes de 2010 (escala mais
fina). O resultado sera necessariamente uma **interpolacao geometrica**, nao
uma reconstrucao exata.

Para a maioria das analises (classificacao de setores, mapas tematicos,
agregacoes espaciais), essa aproximacao e suficiente. Para analises que
dependem de limites precisos (calculo de area por setor, analises de
fronteira), nao e.

## Amostra limitada

```
  Brasil: ~5.500 municipios com setores em range notation
  Amostra: 12 municipios de 3 estados (RO, AL, SC)
  Cobertura: 0.22% dos municipios

  ┌───────────────────────────────────────────────┐
  │ Brasil completo                               │
  │  ┌───┐                                       │
  │  │RO │  ← 4 municipios                       │
  │  └───┘                                       │
  │           ┌───┐                               │
  │           │AL │  ← 4 municipios               │
  │           └───┘                               │
  │                        ┌───┐                  │
  │                        │SC │  ← 4 municipios  │
  │                        └───┘                  │
  └───────────────────────────────────────────────┘
```

Os 12 municipios cobrem apenas 3 dos 27 estados. Resultados podem variar
significativamente em outras regioes, especialmente:

- **Norte** (municipios com area muito grande, poucos setores rurais)
- **Nordeste interior** (reorganizacoes frequentes entre censos)
- **Centro-Oeste** (emancipacoes municipais intensas nos anos 2000)

## Outros caveats

- **IoU calculado apenas para Metodo A**: o pareamento por codigo permite
  comparacao 1:1 com o ground truth. O Metodo B produz particoes que nao
  necessariamente correspondem a um unico setor 2000.
- **Ground truth imperfeito**: a malha urbana 2000 tambem e uma representacao
  simplificada da realidade. Diferencas de escala entre urbano e rural sao
  inerentes.
- **Setores renumerados**: quando um setor muda de codigo entre censos, a
  particao do Metodo A atribui a geometria de 2010 como se fosse 2000 ---
  mas a posicao pode ter mudado.


# 16. Proximos passos e recomendacoes {#sec-proximos-passos}

## Por que isso importa

A prova de conceito demonstrou viabilidade. A Parte VI documenta o que ja foi
implementado. Os itens abaixo sao os **proximos passos remanescentes**.

## Tabela de recomendacoes por tipo de analise

| Tipo de analise | O que usar | Por que |
|----------------|-----------|---------|
| Mapas tematicos (choropleth) | Particao combinada (grafo + codigo) | Cobertura ~100% para visualizacao |
| Agregacao por municipio | Dados tabulares direto (sem particao) | Nao precisa de geometria individual |
| Agregacao por AMC | Dissolve dos setores da AMC | Comparabilidade garantida |
| Analise intra-municipal (renda, segregacao) | Particao com match_confidence >= 0.8 | Apenas setores com correspondencia confiavel |
| Analise de fronteira / area | **Nao usar particao** | IoU insuficiente para precisao geometrica |
| Join espacial (ponto-em-poligono) | Particao combinada | A maioria dos pontos caira no setor correto |

## Roadmap de implementacao

### ~~Fase 1: Escala total~~ CONCLUIDA (parcial)

1. ~~**Rodar CompatMalhas para todos os 27 estados**~~ → 15/27 UFs com CSVs
   cacheados. 12 UFs grandes (PA, PI, CE, PB, PE, BA, MG, RJ, SP, PR, RS, MT)
   falharam por timeout e precisam de execucao manual prolongada.
2. ~~**Gerar particoes**~~ → Implementado em `partition_range_combined()`
3. ~~**Calcular IoU**~~ → Feito para 12 municipios-amostra (ver resultados)

### ~~Fase 2: Integracao no pipeline R~~ CONCLUIDA

4. ~~**Implementar `partition_range_combined()`**~~ → `R/census_tract.R`
5. ~~**Integrar no `clean_censustract_2000_unified()`**~~ → Metodo combinado
   com Voronoi gap filling, automatico no pipeline `targets`
6. ~~**Adicionar coluna `geom_source`**~~ → urbano, rural, compat_partitioned,
   rural_aggregated

### Fase 3: Validacao e documentacao (EM ANDAMENTO)

7. **Validacao cruzada com dados tabulares**: verificar se populacao/domicilios
   por setor particionado sao plauseis (comparar com totais municipais)
8. **Documentar no vignette do geobr**: explicar ao usuario final o significado
   de `geom_source` e `match_confidence`
9. **Publicar relatorio tecnico completo** com resultados dos 27 estados

### ~~Fase 4: Alternativas complementares~~ CONCLUIDA (parcial)

10. ~~**Distribuicao do gap residual**~~ → Voronoi constrained implementado
    (ver [Secao 19](#sec-voronoi))
11. **AMCs pre-calculadas**: disponibilizar no pacote geobr as AMCs como
    alternativa a particao individual
12. **Pesos populacionais**: usar populacao do Censo 2010 como peso para
    redistribuir dados tabulares entre particoes

### Fase 5: Pendencias

13. **Rodar CompatMalhas para 12 UFs grandes** (execucao manual Python, horas)
14. **Overlap fix por UF**: cookie-cutter com prioridade de geom_source
15. **Paralelizar leitura dos 1058 shapefiles urbanos** (furrr/future)

## Resumo quantitativo final

```{r resumo-final}
results <- read.csv("/tmp/poc_results.csv")

cat("============================================\n")
cat("  RESUMO DA PROVA DE CONCEITO\n")
cat("============================================\n\n")
cat(sprintf("Municipios testados:            %d\n", nrow(results)))
cat(sprintf("Total de setores em ranges:     %d\n", sum(results$N_range)))
cat(sprintf("\n--- Metodo A (code match) ---\n"))
cat(sprintf("Cobertura media:                %.1f%%\n", mean(results$cov_a_pct)))
cat(sprintf("Cobertura mediana:              %.1f%%\n", median(results$cov_a_pct)))
cat(sprintf("\n--- Metodo B (grafo) ---\n"))
cat(sprintf("Cobertura media:                %.1f%%\n", mean(results$cov_b_pct)))
cat(sprintf("Cobertura mediana:              %.1f%%\n", median(results$cov_b_pct)))
cat(sprintf("\n--- IoU (Metodo A) ---\n"))
cat(sprintf("IoU medio global:               %.3f\n", mean(results$iou_mean)))
cat(sprintf("IoU mediano global:             %.3f\n", median(results$iou_median)))
cat(sprintf("Setores IoU > 0.50:             %d de %d (%.1f%%)\n",
            sum(results$iou_gt50), sum(results$n_iou),
            100 * sum(results$iou_gt50) / sum(results$n_iou)))
cat(sprintf("Setores IoU > 0.80:             %d de %d (%.1f%%)\n",
            sum(results$iou_gt80), sum(results$n_iou),
            100 * sum(results$iou_gt80) / sum(results$n_iou)))
cat(sprintf("\n============================================\n"))
cat(sprintf("  CONCLUSAO: Particao viavel como\n"))
cat(sprintf("  aproximacao. Implementar metodo\n"))
cat(sprintf("  combinado (grafo + codigo) em\n"))
cat(sprintf("  producao com indicadores de\n"))
cat(sprintf("  confianca por setor.\n"))
cat(sprintf("============================================\n"))
```

::: {.callout-note}
## Achado principal (PoC)

**A particao funciona como aproximacao, nao como reconstrucao exata.** O
metodo combinado (grafo para cobertura + codigo para identidade) e a melhor
estrategia para producao. A qualidade varia com o tamanho do range (N < 50
funciona bem, N > 100 e problematico) e com a regiao.

O indicador `match_confidence` permite que o usuario final decida seu proprio
limiar de qualidade aceitavel, adaptando a analise ao caso de uso.
:::


# Parte VI --- Implementacao em Producao {#parte-vi .unnumbered}

A partir dos resultados da prova de conceito, o metodo combinado foi
implementado no pipeline de producao `targets`. Esta parte documenta a
arquitetura final, as funcoes R criadas, o mecanismo de Voronoi gap filling
e o schema do output.


# 17. Arquitetura do pipeline {#sec-arquitetura}

## Por que isso importa

A arquitetura do pipeline determina como os dados fluem desde os shapefiles
brutos do IBGE ate os Parquets finais. Entender o DAG (grafo aciclico
direcionado) e essencial para reproduzir, debugar ou estender o processo.

## O DAG de targets

O pipeline `targets` para setores censitarios 2000 esta organizado em
**3 sub-produtos independentes** mais um target **unificado** que combina
tudo:

```
                                      ┌──────────────────────────┐
  censustract_2000_raw ──┬──────────► │ censustract_2000_urbano  │
  (download de 1058      │            │ _clean                   │
   shapefiles urbanos    │            │ (128.012 features)       │──┐
   + 27 rurais)          │            └──────────────────────────┘  │
                         │                                          │
                         │            ┌──────────────────────────┐  │
                         └──────────► │ censustract_2000_rural   │  │
                                      │ _clean                   │  │
                                      │ (68.406 features,        │──┤
                                      │  preserva range notation)│  │
                                      └──────────────────────────┘  │
                                                                    │
                                      ┌──────────────────────────┐  │
  censustract_2010_clean ───────────► │ censustract_2000_unified │◄─┘
  (referencia espacial)               │ _clean                   │
                                      │ (merge + CompatMalhas    │
                                      │  + Voronoi + overlaps)   │
                                      └──────────────────────────┘
```

Cada sub-produto e um target independente com `format = 'file'`, produzindo
parquets comprimidos com zstd. O unified depende dos outros tres.

## Principio de design: rural fiel, unified complexo

Uma decisao de design fundamental:

- **rural_clean** deve ser **fiel ao IBGE**. Ele preserva a geometria original
  (mesmo que em escala 1:500k), a range notation no campo `original_id`,
  e o tagging `geom_source = "rural_aggregated"` para os ranges.
- **unified_clean** e o target que faz o **trabalho complexo**: particao dos
  ranges, Voronoi gap filling, resolucao de overlaps.

Essa separacao permite que o usuario que quiser a malha rural original do
IBGE possa usa-la diretamente, sem nenhuma manipulacao.

## Targets em `_targets.R`

```r
# ---- 2000: 3 sub-products ----
tar_target(name = censustract_2000_raw,
           command = download_censustract_2000(2000)),

tar_target(name = censustract_2000_urbano_clean,
           command = clean_censustract_2000_urbano(censustract_2000_raw),
           format = 'file'),

tar_target(name = censustract_2000_rural_clean,
           command = clean_censustract_2000_rural(censustract_2000_raw),
           format = 'file'),

tar_target(name = censustract_2000_unified_clean,
           command = clean_censustract_2000_unified(
             censustract_2000_urbano_clean,
             censustract_2000_rural_clean,
             censustract_2010_clean),
           format = 'file'),
```

Note que o unified recebe os **parquets** (paths) de urbano, rural e 2010 ---
nao os shapefiles brutos.


# 18. As funcoes R {#sec-funcoes-r}

## Por que isso importa

Cada etapa do processo de particao e implementada como uma funcao R em
`R/census_tract.R`. Documentar essas funcoes permite entender e auditar
cada passo.

## Visao geral das funcoes

| Funcao | Entrada | Saida | Finalidade |
|--------|---------|-------|-----------|
| `expand_range()` | `"110002305000001-0074"` | vetor de 74 codigos | Decodifica range notation |
| `prepare_compat_gpkgs()` | sf 2000 + sf 2010 + UF | GPKGs em disco | Prepara inputs para Python |
| `run_compat_uf()` | UF + dir_compat | CSV em disco | Executa CompatMalhas Python |
| `read_compat_uf()` | UF + dir_compat | lista (c2000, c2010, edges) | Le cache do grafo |
| `partition_range_combined()` | range + codes + tracts 2010 + compat | sf com partitions | **Funcao principal** |
| `fill_gaps_voronoi()` | partitions + range polygon | sf com gaps preenchidos | Voronoi constrained |

## `expand_range()`: decodificando a notacao

A funcao recebe uma string como `"110002305000001-0074"` e retorna um vetor
de 74 codigos individuais:

```
  Input:  "110002305000001-0074"
  Output: c("110002305000001", "110002305000002", ..., "110002305000074")
```

A logica e:

1. Separar pelo hifen: `"110002305000001"` e `"0074"`
2. Extrair o prefixo (11 digitos): `"11000230500"`
3. Extrair o primeiro setor (4 digitos): `"0001"`
4. Extrair o ultimo setor (4 digitos): `"0074"`
5. Gerar a sequencia: `0001, 0002, ..., 0074`
6. Concatenar prefixo + cada setor: `"110002305000001"`, `"110002305000002"`, etc.

## `partition_range_combined()`: a funcao principal

Esta e a implementacao do Metodo Combinado descrito na [Secao 6](#sec-combinado).
Recebe:

- `range_poly`: o poligono sf do range (uma linha do rural_clean)
- `range_id`: o codigo original com range notation
- `expanded_codes`: vetor de codigos expandidos (de `expand_range()`)
- `tracts_2010_uf`: todos os setores 2010 da UF (sf)
- `compat`: o grafo de compatibilidade da UF (de `read_compat_uf()`)

Retorna um sf com colunas `code_tract`, `match_method`, `match_confidence`,
`geometry`.

### Passo 1: Grafo define cobertura espacial

```
  expanded_codes = {001, 002, ..., 074}
  range_id = "110002305000001-0074"

  Consulta ao grafo:
    Quais MCAs contem pelo menos um desses codigos?
    → MCA_1, MCA_2, ..., MCA_68

  Quais setores 2010 pertencem a esses MCAs?
    → t2010_001, t2010_002, ..., t2010_099
    (pode incluir setores 2010 que nao existiam em 2000 → resultado de divisoes)
```

### Passo 2: Intersecao espacial

```
  Recorta os setores 2010 selecionados pelo contorno do range:

  ┌───────────────────────────────┐     ┌───────────────────────────────┐
  │ Range 2000                    │     │ Apos intersecao              │
  │ (escala 1:500k)               │     │                              │
  │  ┌──────┬──────┬──────┐      │     │  ┌──────┬──────┬──────┐      │
  │  │ 2010 │ 2010 │ 2010 │      │ ──► │  │ part │ part │ part │      │
  │  │  a   │  b   │  c   │      │     │  │  a   │  b   │  c   │      │
  │  │      │      │      │      │     │  │      │      │      │      │
  │  └──────┴──────┴──────┘      │     │  └──────┴──────┴──────┘      │
  │                               │     │  ↑ recortados pelo contorno  │
  └───────────────────────────────┘     └───────────────────────────────┘
```

### Passo 3: Codigo identifica e peso atribui confianca

Para cada particao resultante:

```
  Se code_tract_2010 ∈ expanded_codes:
    → code_tract = code_tract_2010
    → match_method = "code_match"
    → match_confidence = 1.0

  Se code_tract_2010 ∉ expanded_codes:
    → Consultar arestas do grafo: qual setor 2000 esta ligado a este 2010?
    → code_tract = best_match_2000 (pelo peso da aresta)
    → match_method = "graph_manutencao" / "graph_divisao" / etc.
    → match_confidence = peso do grafo (0.1 a 0.8)

  Se nao ha match nem no grafo:
    → match_method = "unmatched"
    → match_confidence = 0.0
```

### Tabela de pesos do grafo

| Tipo de relacao (CompatMalhas) | Peso | match_method resultante |
|-------------------------------|------|------------------------|
| Manutencao                     | 1.0  | graph_manutencao |
| Divisao                        | 0.8  | graph_divisao |
| Reorganizacao                  | 0.5  | graph_reorganizacao |
| Sobreposicao (fallback)        | 0.3  | graph_sobreposicao |
| Sem match                      | 0.0  | unmatched |


# 19. Voronoi gap filling {#sec-voronoi}

## Por que isso importa

Apos a intersecao (Passo 2), quase sempre sobram **gaps** --- faixas entre os
setores 2010 recortados e o contorno do range. Isso ocorre porque o range e
desenhado na escala 1:500k (bordas generalizadas) enquanto os setores 2010 sao
mais detalhados.

## O problema do gap

```
  Apos intersecao (Secao 18, Passo 2):

  ┌───────────────────────────────────┐
  │ Range 2000 (contorno)             │
  │                                   │
  │  gap ┌──────┬──────┬──────┐ gap  │
  │  ◄──►│ part │ part │ part │◄──► │
  │      │  a   │  b   │  c   │      │
  │      └──────┴──────┴──────┘      │
  │  gap           gap          gap  │
  └───────────────────────────────────┘

  As areas marcadas "gap" nao estao cobertas por nenhuma particao.
  Percentual tipico do gap: 5-30% da area do range.
```

## Abordagens avaliadas

Tres abordagens foram consideradas:

| Abordagem | Vantagem | Desvantagem |
|-----------|----------|-------------|
| 1. Aceitar gap | Simples | Setor sem cobertura total |
| 2. Nearest-neighbor | Facil implementar | Fronteiras artificiais |
| 3. **Voronoi constrained** | Fronteiras naturais equidistantes | Mais complexo |

A abordagem escolhida foi a **3: Voronoi constrained**.

## Como funciona o Voronoi constrained

A ideia e: cada particao "infla" equidistantemente em todas as direcoes ate
encontrar seu vizinho. As fronteiras ficam a meio caminho entre centroides
adjacentes --- o resultado natural de um diagrama de Voronoi.

### Passo a passo visual

```
  1. Calcular centroides das particoes:

     ┌───────────────────────────────────┐
     │ Range                             │
     │      ┌──────┬──────┬──────┐      │
     │      │  ●a  │  ●b  │  ●c  │      │
     │      └──────┴──────┴──────┘      │
     └───────────────────────────────────┘

  2. Gerar diagrama de Voronoi com o range como envelope:

     ┌────────────┬───────────┬──────────┐
     │            │           │          │
     │     ●a     │    ●b     │   ●c     │
     │            │           │          │
     │            │           │          │
     └────────────┴───────────┴──────────┘
     Cada celula Voronoi cobre TODA a area mais proxima ao centroide.

  3. Resultado: cobertura 100% do range, fronteiras equidistantes:

     ┌────────────┬───────────┬──────────┐
     │            │           │          │
     │  setor a   │  setor b  │ setor c  │
     │  (inflado) │  (inflado)│(inflado) │
     │            │           │          │
     └────────────┴───────────┴──────────┘
```

### Detalhes de implementacao

A funcao `fill_gaps_voronoi()` em `R/census_tract.R` implementa o algoritmo:

```r
fill_gaps_voronoi <- function(partitions, range_polygon) {
  sf::sf_use_s2(FALSE)

  # Caso especial: 1 particao → geometria = range inteiro
  if (nrow(partitions) == 1) {
    result <- partitions
    sf::st_geometry(result) <- sf::st_geometry(range_polygon)
    return(sf::st_cast(sf::st_make_valid(result), "MULTIPOLYGON"))
  }

  # 1. Centroides das particoes
  centroids <- sf::st_centroid(sf::st_geometry(partitions))

  # 2. Voronoi com envelope = range polygon
  voronoi_raw <- sf::st_voronoi(sf::st_union(centroids),
                                 envelope = sf::st_geometry(range_polygon))

  # 3. Clip ao contorno do range
  voronoi_clipped <- sf::st_intersection(
    sf::st_collection_extract(voronoi_raw, "POLYGON"),
    sf::st_geometry(range_polygon)
  )

  # 4. Cada celula herda o code_tract da particao mais proxima
  nearest_idx <- sf::st_nearest_feature(
    sf::st_centroid(voronoi_clipped), centroids
  )
  result <- partitions[nearest_idx, ]
  sf::st_geometry(result) <- voronoi_clipped

  # 5. Dissolve celulas com mesmo code_tract
  result |>
    dplyr::group_by(code_tract, match_method, match_confidence) |>
    dplyr::summarise(geometry = sf::st_union(geometry), .groups = "drop") |>
    sf::st_make_valid() |>
    sf::st_cast("MULTIPOLYGON")
}
```

### Por que Voronoi e nao nearest-neighbor?

A diferenca visual e sutil mas conceitual:

```
  Nearest-neighbor:              Voronoi constrained:
  ┌────────────┬──────────┐     ┌─────────────┬─────────┐
  │ setor a    │          │     │             │         │
  │ (original) │  setor b │     │   setor a   │ setor b │
  │            │(original)│     │  (inflado)  │(inflado)│
  │            ├──────────┤     │             │         │
  │            │  gap →   │     │             │         │
  │            │  atrib.  │     │             │         │
  │            │  a vizb  │     │             │         │
  └────────────┴──────────┘     └─────────────┴─────────┘

  Nearest-neighbor: gap vai       Voronoi: todos os setores
  inteiro ao vizinho mais         "inflam" igualmente em
  proximo. Resultado assimetrico. todas as direcoes. Resultado
                                  simetrico e natural.
```

O Voronoi garante que as fronteiras entre setores adjacentes ficam a **meia
distancia** dos respectivos centroides --- uma divisao justa e espacialmente
coerente.


# 20. O fluxo completo do unified_clean {#sec-fluxo-unified}

## Por que isso importa

O unified_clean e o target mais complexo do pipeline. Ele integra todos os
sub-produtos e metodos em uma unica funcao. Entender o fluxo completo e
essencial para auditoria e depuracao.

## Fluxograma

```
  ┌─────────────────────────────────────────────────────┐
  │              clean_censustract_2000_unified()        │
  │                                                     │
  │  1. Ler parquets: urbano, rural, 2010               │
  │     ↓                                               │
  │  2. Separar rural em individuais + aggregated       │
  │     ↓                                               │
  │  3. Para cada UF com ranges:                        │
  │     a. Preparar GPKGs (2000 + 2010) → disco         │
  │     b. Rodar CompatMalhas Python    → CSV (cache)   │
  │     ↓                                               │
  │  4. Para cada range (rural_aggregated):             │
  │     a. expand_range() → codigos expandidos          │
  │     b. read_compat_uf() → grafo (com cache)         │
  │     c. partition_range_combined() → particoes       │
  │     d. fill_gaps_voronoi() → particoes infladas     │
  │     e. Copiar metadata (muni, state, etc.)          │
  │     ↓                                               │
  │  5. Merge: urbano + rural_indiv + partitions + agg  │
  │     (urbano tem prioridade em duplicatas)            │
  │     ↓                                               │
  │  6. [TODO] Overlap fix por UF                       │
  │     ↓                                               │
  │  7. Gravar parquets (full + simplified)             │
  └─────────────────────────────────────────────────────┘
```

## Etapa 1: Leitura dos inputs

Os tres parquets sao lidos com `read_geoparquet()`:

- **Urbano**: ~128.012 features com `geom_source = "urbano"`
- **Rural**: ~68.406 features, dos quais ~18.400 sao `rural_aggregated`
- **2010**: ~310.000 features (referencia espacial para particao)

## Etapa 2: Separacao rural

O rural_clean ja traz a coluna `geom_source`:

- `"rural"`: setores individuais com geometria propria (49.988)
- `"rural_aggregated"`: ranges com poligono 1:500k (18.418)

Apenas os `rural_aggregated` passam pelo processo de particao.

## Etapa 3: CompatMalhas por UF

Para cada UF que possui ranges:

1. **Prepara GPKGs** se ainda nao existirem (cache em
   `data-raw/census_tract/compat/`):
   - `setores_2000_XX.gpkg`: urbano + rural da UF, com IDs (range notation
     preservada para rurais)
   - `setores_2010_XX.gpkg`: setores 2010 da UF
2. **Executa CompatMalhas Python** se CSV nao existir (cache):
   - Input: GPKGs
   - Output: `compat_XX_C2000_XX.csv` com o grafo bipartido

### Cache hierarquico

```
  Nivel 1 (GPKG):   setores_2000_11.gpkg ← criado uma vez
  Nivel 2 (CSV):    compat_11_C2000_11.csv ← criado por Python
  Nivel 3 (R list): compat_cache[["11"]] ← em memoria por sessao
```

Isso significa que, apos a primeira execucao, as etapas subsequentes
reutilizam os caches sem re-executar Python.

## Etapa 4: Particao + Voronoi (por range)

Para cada um dos ~18.400 ranges:

1. `expand_range()`: decodifica a notacao → vetor de codigos
2. Verifica se a UF tem CSV do CompatMalhas. Se nao, o range permanece como
   `rural_aggregated` (fallback graceful).
3. `partition_range_combined()`: gera particoes com match_method e confidence
4. `fill_gaps_voronoi()`: infla as particoes ate cobrir 100% do range
5. Copiar colunas de metadata (code_muni, name_muni, code_state, etc.)
6. Marcar `geom_source = "compat_partitioned"`

## Etapa 5: Merge

O merge final combina 4 fontes em ordem de prioridade:

```
  1. Urbano (128.012)          ← prioridade maxima
  2. Rural individual (49.988) ← preservados integralmente
  3. Compat partitioned (N)    ← ranges particionados com sucesso
  4. Rural aggregated (M)      ← ranges que nao puderam ser particionados
```

Duplicatas de `code_tract` sao resolvidas por prioridade: se um code_tract
aparece no urbano e no rural, o urbano prevalece.

## Etapa 6: Overlap fix (TODO)

A resolucao de overlaps espaciais (sobreposicao geometrica entre features) e
a etapa final planejada. Sera implementada como **cookie-cutter por
municipio** com prioridade de geom_source:

```
  Prioridade: urbano (1) > rural (2) > compat_partitioned (3) > rural_aggregated (4)

  Para cada municipio:
    Para cada nivel de prioridade (do mais baixo ao mais alto):
      Recortar (st_difference) pela uniao de todos os niveis superiores.
```

Esta etapa esta marcada como TODO no codigo atual.


# 21. Schema de saida {#sec-schema}

## Por que isso importa

O usuario final do pacote geobr precisa saber exatamente quais colunas estao
disponiveis e o que cada uma significa.

## Colunas do Parquet unified

| Coluna | Tipo | Descricao | Valores possiveis |
|--------|------|-----------|-------------------|
| `code_tract` | numeric | Codigo de 15 digitos do setor 2000 | 110000100000001, ... |
| `name_muni` | character | Nome do municipio | "Ariquemes", "Arapiraca", ... |
| `code_muni` | numeric | Codigo IBGE do municipio (7 digitos) | 1100023, 2700300, ... |
| `code_neighborhood` | numeric | Codigo do bairro (se disponivel) | NA para rurais |
| `name_neighborhood` | character | Nome do bairro | NA para rurais |
| `code_district` | numeric | Codigo do distrito | 05, 10, ... |
| `name_district` | character | Nome do distrito | "Ariquemes", ... |
| `code_subdistrict` | numeric | Codigo do subdistrito | 00, 10, ... |
| `name_subdistrict` | character | Nome do subdistrito | ... |
| `zone` | character | Tipo de zona | "Urbana", "Rural" |
| `geom_source` | character | Origem da geometria | ver abaixo |
| `original_id` | character | Range notation original | NA ou "1100023050001-0074" |
| `n_tracts_inside` | numeric | N setores no range | NA para individuais |
| `match_method` | character | Metodo de match | ver abaixo |
| `match_confidence` | numeric | Confianca do match | 0.0 a 1.0 |
| `code_state` | numeric | Codigo da UF (2 digitos) | 11, 27, 42, ... |
| `abbrev_state` | character | Sigla da UF | "RO", "AL", "SC", ... |
| `name_state` | character | Nome da UF | "Rondonia", "Alagoas", ... |
| `code_region` | numeric | Codigo da regiao | 1, 2, 3, 4, 5 |
| `name_region` | character | Nome da regiao | "Norte", "Nordeste", ... |
| `year` | numeric | Ano de referencia | 2000 |
| `geometry` | sfc_MULTIPOLYGON | Geometria | CRS: EPSG:4674 (SIRGAS 2000) |

## Valores de `geom_source`

| Valor | Descricao | N aproximado |
|-------|-----------|-------------|
| `"urbano"` | Setor urbano com geometria individual do IBGE | ~128.000 |
| `"rural"` | Setor rural com geometria individual do IBGE | ~50.000 |
| `"compat_partitioned"` | Setor rural particionado pelo metodo combinado + Voronoi | variavel |
| `"rural_aggregated"` | Setor rural em range notation, sem particao possivel | variavel |

## Valores de `match_method`

| Valor | Descricao | Confianca tipica |
|-------|-----------|-----------------|
| NA | Setores com geometria original (urbano, rural) | NA |
| `"code_match"` | Codigo 2010 coincide com codigo 2000 do range | 1.0 |
| `"graph_manutencao"` | Grafo indica relacao de manutencao (1:1) | 1.0 |
| `"graph_divisao"` | Grafo indica divisao de setor | 0.8 |
| `"graph_reorganizacao"` | Grafo indica reorganizacao territorial | 0.5 |
| `"graph_sobreposicao"` | Match por sobreposicao espacial | 0.3 |
| `"unmatched"` | Sem match no grafo nem por codigo | 0.0 |

## Como filtrar por confianca

```r
library(geobr)
library(dplyr)

setores <- read_census_tract(year = 2000)

# Apenas setores com geometria confiavel (originais + match perfeito)
confiavel <- setores |>
  filter(is.na(match_confidence) | match_confidence >= 0.8)

# Apenas setores com geometria original (sem nenhuma particao)
originais <- setores |>
  filter(geom_source %in% c("urbano", "rural"))

# Apenas ranges particionados (para inspecao)
particionados <- setores |>
  filter(geom_source == "compat_partitioned")
```


# 22. Status do CompatMalhas por UF {#sec-compat-status}

## Por que isso importa

O CompatMalhas precisa ser executado para cada UF separadamente. Nem todas as
UFs completaram o processamento. Saber quais UFs estao prontas e essencial
para interpretar o resultado final.

## Tabela de status

```{r compat-status}
#| echo: false

dir_compat <- "data-raw/census_tract/compat"

# UFs brasileiras
ufs <- c("11"="RO","12"="AC","13"="AM","14"="RR","15"="PA","16"="AP","17"="TO",
         "21"="MA","22"="PI","23"="CE","24"="RN","25"="PB","26"="PE","27"="AL",
         "28"="SE","29"="BA",
         "31"="MG","32"="ES","33"="RJ","35"="SP",
         "41"="PR","42"="SC","43"="RS",
         "50"="MS","51"="MT","52"="GO","53"="DF")

status_df <- data.frame(
  UF = names(ufs),
  Sigla = ufs,
  stringsAsFactors = FALSE
)

status_df$CSV <- sapply(status_df$UF, function(uf) {
  f <- file.path(dir_compat, paste0("compat_", uf, "_C2000_", uf, ".csv"))
  if (file.exists(f)) {
    info <- file.info(f)
    sprintf("OK (%.0f KB)", info$size / 1024)
  } else {
    "PENDENTE"
  }
})

status_df$GPKG_2000 <- sapply(status_df$UF, function(uf) {
  f <- file.path(dir_compat, paste0("setores_2000_", uf, ".gpkg"))
  if (file.exists(f)) "OK" else "-"
})

n_ok <- sum(grepl("OK", status_df$CSV))
n_pend <- sum(status_df$CSV == "PENDENTE")

knitr::kable(status_df,
  col.names = c("Cod UF", "Sigla", "CSV CompatMalhas", "GPKG 2000"),
  caption = sprintf("Status do CompatMalhas por UF (%d/%d concluidos)", n_ok, 27)
)
```

::: {.callout-warning}
## UFs pendentes

As UFs sem CSV precisam de execucao manual prolongada do Python CompatMalhas.
Essas sao tipicamente as UFs com maior numero de municipios e setores (SP, MG,
BA, etc.), que excedem o timeout padrao.

Para essas UFs, os ranges ficam como `rural_aggregated` no unified ---
preservando a geometria original 1:500k sem particao. Quando o CompatMalhas
for executado para essas UFs, o pipeline detecta o novo CSV automaticamente
na proxima execucao e particiona os ranges.
:::


# 23. Consideracoes finais {#sec-conclusao}

## Da prova de conceito a producao

Este relatorio documenta a jornada completa:

1. **Identificacao do problema** (Parte I): 22.431 setores (10,4%) sem
   geometria individual no Censo 2000, todos na malha rural 1:500k.

2. **Desenvolvimento da estrategia** (Parte II): uso do Censo 2010 como guia
   espacial, com tres abordagens (codigo, grafo, combinada).

3. **Validacao em amostra** (Partes III-IV): 12 municipios de 3 estados,
   demonstrando viabilidade do metodo combinado com IoU moderado (~0.3-0.5).

4. **Analise critica** (Parte V): forcas, fraquezas e limitacoes de cada
   metodo. Recomendacoes por tipo de analise.

5. **Implementacao em producao** (Parte VI): integracao no pipeline `targets`,
   funcoes R, Voronoi gap filling, schema de saida.

## O que o usuario final precisa saber

A coluna `geom_source` no Parquet final indica a origem de cada geometria:

- **`"urbano"` e `"rural"`**: geometria original do IBGE --- confiavel.
- **`"compat_partitioned"`**: geometria aproximada por particao --- util para
  mapas e analises agregadas, nao para calculos de area exata.
- **`"rural_aggregated"`**: geometria do range original (multiplos setores
  compartilham o mesmo poligono) --- usar com cautela.

A coluna `match_confidence` permite filtrar por nivel de confianca:

- **>= 0.8**: correspondencia direta (codigo ou manutencao no grafo)
- **0.3 - 0.8**: correspondencia indireta (divisao, reorganizacao)
- **0.0**: sem correspondencia (atribuicao por proximidade espacial)

::: {.callout-important}
## Advertencia

As geometrias particionadas sao **aproximacoes**, nao reconstrucoes exatas.
Elas sao adequadas para mapas tematicos, joins espaciais e analises agregadas.
**Nao** sao adequadas para calculo de area por setor, analise de fronteiras
ou deteccao de mudancas espaciais finas entre censos.
:::
